臺灣高等法院臺南分院民事判決　94年度家上字第22號
上　訴　人　甲○○
訴訟代理人　周耀門　律師
　　　　　　王伊忱　律師
　　　　　　陳景裕　律師
　　　　　　送達代收人　乙○○
　　　　　　　　　　　　　　　　巷2弄8號
被 上 訴人　丙○○
訴訟代理人　王正宏　律師
上列當事人間請求離婚等事件，上訴人對於民國93年12月13日臺
灣臺南地方法院第一審判決（93年度婚字第355號）提起上訴，
本院於94年4月12日言詞辯論終結，判決如下：
    主  文
上訴駁回。
第二審訴訟費用由上訴人負擔。
    事實及理由
壹、程序方面：
  一、按訴訟標的於確定之終局判決中經裁判者，除法律別有規
      定外，當事人不得就該法律關係更行起訴，民事訴訟法第
      四百條第一項定有明文。又判決之既判力，係僅關於為確
      定判決之事實審言詞辯論終結時之狀態而生，故在確定判
      決事實審言詞辯論終結後所後生之事實，並不受其既判力
      之拘束（最高法院39年台上字第214號判例意旨參照）。
      本件被上訴人即原告前於87年間，以上訴人惡意遺棄被上
      訴人、被上訴人受上訴人不堪同居之虐待及兩造間有難以
      維持婚姻之重大事由請求離婚，經台灣高雄地方法院於88
      年8月25日判決被上訴人敗訴，復經台灣高等法院高雄分
      院於89年6月7日言詞辯論終結，而於89年6月21日判決上
      訴駁回，該事件並經最高法院於89年9月29日駁回被上訴
      人之上訴而確定，業據本院調閱前揭卷宗查明，並有判決
      書影本在卷可稽，惟被上訴人於本件所為主張，除與前訴
      相同之部分外，尚及於前訴事實審言詞辯論終結即89年6
      月7日後新發生之事實，揆諸前開條文及最高法院判例意
      旨，此部分新發生之事實自不受前訴確定判決既判力之拘
      束，本院仍應就前訴事實審言詞辯論終結後新發生之事實
      加以審認，合先敘明。
貳、實體方面：
  一、被上訴人主張：
  （一）關於請求判決離婚部分：
        兩造間之婚姻已生破綻且無回復之希望，任何人倘處於
        同一境況，均將喪失維持婚姻之意願，說明如下：
      (1)上訴人抗辯本件有既判力遮斷，被上訴人不得以同一事
        實及法律關係更行起訴云云，然查，既判力乃民事訴訟
        法之基本問題，既判力係指在事實審言詞辯論終結時點
        前與本案判決有關之事實或法律關係，均遭確定判決之
        效力所遮斷，不得再行提起，此即民事訴訟法第400條
        所為之規定，至於，言詞辯論終結時點後才發生之事實
        或法律關係則不為前案判決效力所及，當亦無既判力遮
        斷之問題。本件被上訴人起訴主張之事實，均是在前案
        言詞辯論終結時點後所發生，當不受前案判決效力所及
        。
      (2)本件被上訴人與上訴人間雖有前案判決認定兩造婚姻尚
        未至已生破綻不能回復之程度，故否准被上訴人離婚之
        請求。然自前案言詞辯論終結之日迄今，雙方婚姻關係
        仍然未有任何改善，自89年年初言詞辯論終結日迄今已
        長達5年時間，雙方仍然是維持分居狀態，不相往來，
        顯無共同經營幸福婚姻生活之積極意願，再加上上訴人
        假借傷害、毀損等名義控告被上訴人，在被上訴人獲判
        無罪後，上訴人竟然還請求檢察官提起上訴，最後，被
        上訴人雖仍獲判無罪，由此一刑事案件即可看出上訴人
        根本不念夫妻情份。上訴人雖還藉此一事件向台灣台北
        地方法院聲請家庭暴力保護，在法官的審理中，法官問
        上訴人對於婚姻有何打算，上訴人回答：「我沒有考慮
        我的婚姻狀況」。由於上訴人聲請保護令並無理由，法
        官亦表示之所以特別安排六次探視機會是要讓小孩認識
        母親，原非必要之做法，並諭知上訴人，為顧及當事人
        顏面，可以自行撤案，否則將予駁回，同時徵詢被上訴
        人是否同意上訴人撤回。最後上訴人則將該案撤回。兩
        造之婚姻發生無可回復之破綻乃是無可爭議之事實，此
        由與兩造婚姻有接觸之法官，無論是離婚案法官、家暴
        案件承審法官，還是台南刑事案件的承審法官都建議上
        訴人應結束此段破綻婚姻，但是上訴人堅持讓這痛苦繼
        續折磨兩造。在此次鈞院審理本案過程中，可以很清楚
        地看出，上訴人從未表示仍愛著被上訴人，亦從未表示
        願意再與被上訴人共同經營美滿的婚姻生活，更從未表
        示願意在週末休假或寒暑假期間如何見面或共同生活之
        嘗試，在在都顯示雙方婚姻早已名存實亡，更無夫妻感
        情可言，兩造之婚姻確已生嚴重破綻而無法回復。
      (3)對於雙方長期分居之事實，被上訴人並無可歸責之事由
        ，說明如下：
        1.結婚之初，被上訴人原本於中部大學及研究所任職，
          後為顧及家庭和諧，遷就上訴人要求（女方娘家在高
          雄市），降調高雄專科學校。被上訴人為求家庭團聚
          ，多次與上訴人協調，與其兩地租屋及交通費用與精
          神耗損，是否可以考慮不工作而專心照顧家庭？原本
          以為上訴人應有共同為家庭付出代價之體認，積極南
          下，不意上訴人執迷於金錢物質需求，一再藉口學歷
          不足而堅持留在北部擔任教職。茍要如此，被上訴人
          何苦自中部大學降調高雄？
        2.上訴人一再以學歷不足為理由，被上訴人為協助其克
          服問題，遂以本身經驗主動以上訴人名義撰寫申請國
          科會計畫，並獲通過（此亦即上訴人所提呂東英先生
          推薦信中所稱85年1月提出之《銀行業者赴大陸投資
          之可行性及資金流動對本土金融環境之影響》專題研
          究計畫），希望藉由協助其研究之表現，以彌補其學
          歷不足。如果上訴人有如其所言之努力，被上訴人大
          可不必如此自找罪受。上訴人今日稱被上訴人粗暴，
          阻止其家庭團聚，可曾捫心自問，自己做過什麼努力
          ？其為求勝訴，一再聲稱自己如何維繫婚姻，卻又不
          惜抹黑被上訴人，破壞感情，令人痛心。上訴人既然
          在85年就明知其學歷不足以尋覓專任教職，並以此為
          辭去南部兼職之理由，另一方面卻又移花接木，聲稱
          嗣後不斷尋求南下工作機會而被拒，言行矛盾，其所
          謂求職被拒根本與有意家庭團聚無關。
        3.上訴人93年8月20日民事爭點書狀第三頁不爭之事項
          第三點承認雙方分居至今多年，惟推稱係因工作所致
          。若依據其說詞，是否只要其一日無法取得南部教職
          ，則婚姻就理所當然應該如此繼續下去？難道這婚姻
          非得靠女方如此工作不可，否則無法維持家計嗎？上
          訴人以工作為推託，置婚姻於不顧之事實，致雙方時
          起摩擦，尤其在小孩出生前後，而上訴人今日卻稱至
          85年9月小孩出生前，「依此模式生活，彼此感情融
          洽，相安無事」。試問：經年累月如此分隔兩地，南
          北奔波之生活，會是感情融洽之模式嗎？上訴人不是
          同時聲稱辭去實踐兼職係「長期南北奔波身體負荷過
          重」嗎？上訴人說法，前後矛盾，何者為真？上訴人
          所謂86年被上訴人多次騷擾上訴人服務學校等等，乃
          惡意中傷之不實指控。上訴人一方面拒絕電話聯絡，
          聲稱係怕醜事擴大，而被上訴人請其同仁留話回電，
          卻又扭曲為騷擾上訴人服務學校。如果上訴人有心溝
          通而有所不便，為何不曾事後私下聯絡？再者，信封
          只書寫收件人及寄信人而已，外人根本無從得知內容
          ，而上訴人卻於92年10月及11月故意以「查無此人」
          、「遷移不明」為由退件。換言之，不管電話或信件
          ，上訴人根本無意與被上訴人溝通，反而抹黑被上訴
          人。上訴人聲稱於信中一再要求被上訴人北上，而被
          上訴人亦如其所言回應，然而換來的卻是蓄意不理。
          92年3月台北爆發SARS疫情，人人自危，疫情結束後
          ，被上訴人於92年7月23日要求上訴人告知會面時間
          地點，上訴人蓄意不理會，且於92年10月及11月故意
          以「查無此人」、「遷移不明」為由退件，今日推稱
          於92年9月開學才見到信件而小孩入學時間已過。那
          麼，上訴人整個暑假人在何處？毫無音信且從無一天
          到過學校？果真如其所言係9月開學見到信件，更充
          分證明92年10月及11月係故意退件。上訴人聲稱所謂
          南下探視小孩如何委屈等等，而要求被上訴人北上。
          若有意溝通，為何不願意在暑假期間提出會面時間地
          點，彼此好好協商？93年1月寒假前夕之存證信函亦
          是如此。上訴人無法說明為何言行不一，轉而以扭曲
          事實、顛倒是非之方式，聲稱所謂被上訴人多次騷擾
          其服務學校及南下探視小孩多次被拒，如何委屈等等
          ，惡意抹黑男方，轉移注意。既然地點是上訴人所要
          求之北部，而時間又是寒暑假前夕，上訴人為什麼不
          願意提出會面時間地點，而且不只一次蓄意不理會？
          顯見上訴人所謂探視小孩如何受到委屈及願意將小孩
          留在身邊等等，均是推託之不實說辭。被上訴人自前
          案台灣高等法院高雄分院言詞辯論期日迄今從未阻止
          或拒絕上訴人返還南部與被上訴人同居，亦未阻止或
          拒絕上訴人與長女亭叡交往或見面，但是在每年長達
          四個月的寒暑假期，上訴人從未表示要與被上訴人共
          同生活的意願，足徵兩造現在分居之事實，確實係不
          可歸責於被上訴人。
        4.造成兩造多年分居之事實，論究實際，乃在於兩造個
          性不合，無法溝通更無法繼續共同生活，雙方多年來
          亦欠缺共營幸福婚姻生活之積極意願，否則，以雙方
          均屬社會高知識階層之人，焉不懂如何化解彼此歧見
          之方法。是以，上訴人雖不否認婚姻已經有破裂之事
          實，但將責任完全推給被上訴人云云，即屬昧於事實
          之主張，其抗辯當不足採。
      (4)關於90年刑事案件及台北家暴案件之事件及經過情形說
        明如下：
        1.90年1月26日上訴人未曾事先聯絡而突然闖入被上訴
          人老家，遭被上訴人父親要求其離開（因上訴人及其
          家人曾在88年12月14日前案於高雄高等法院庭訊結束
          後，於法院門口揚言威脅要讓男方絕嗣），致其以無
          法探視小孩為由，前去找警察一事，於該案審理過程
          ，上訴人本人及被上訴人父親均已說明當時被上訴人
          並不在場。
        2.上訴人藉故以不實之驗傷單在台北及台南兩地興訟，
          業經兩地多位法官審理並證明被上訴人清白，有相關
          資料在卷可稽。上訴人所提出之第一張驗傷單，由於
          沒有醫院關防，遭檢察官質疑。相隔數月後，所補送
          之第二張驗傷單，即今日上訴人所附之驗傷單，卻有
          相同之出具日期，且其檢驗結果對於傷之部位形狀程
          度，毫無任何描述，況且案經原審函請台灣高雄地方
          法院傳訊原開列驗傷單之顏姓醫師，其亦承認所謂「
          頭部外傷」係一含糊用語。上訴人虛構受傷一事不成
          ，繼又要求被上訴人驗指紋以控告毀損，被上訴人當
          庭應允，且經送刑事警察局比對，亦證明被上訴人清
          白，不料上訴人有所不甘，又要求法院進行所謂測謊
          及被上訴人發誓等等，一如今日所言，其為達目的，
          不擇手段之不理性行為，經法官當庭駁回。上訴人口
          口聲聲維護婚姻，然而為求勝訴，不惜抹黑被上訴人
          ，破壞感情，至今猶辯稱係正當權利之行使，毫不在
          意，然檢察官上訴書清楚記載係「據告訴人甲○○具
          狀請求上訴」。
        3.94年4月24日上訴人在台灣台北地方法院家事法庭之
          審理過程，亦極盡哭訴之能事，並聲稱其前案三審皆
          獲勝訴判決，請求保護令係為探視小孩。被上訴人說
          明因小孩從小就由被上訴人父母照顧，小孩生病時，
          告知上訴人，上訴人亦未曾前來看顧小孩，而小孩根
          本不認識上訴人，法官認為小孩根本不認識母親之情
          形嚴重，故而有上訴人所稱六次探視小孩之安排，其
          今日所謂「法官要將小孩之監護權收回社會局所有，
          故被上訴人才勉強答應」之說詞，未免過於離譜。法
          官當時所定係「每星期之星期六早上10點至當日下午
          5點以前聲請人前往高雄應用科大門口探視孩子」，
          清清楚楚說明上訴人之探視，應在該段時間內進行。
          不意上訴人斷章取義，蓄意將之扭曲為必須滿足其探
          視時間7小時（即自早上10點至當日下午5點），並在
          往後6次探視之過程中，以此為由，蓄意製造事端。
          上訴人在民事爭點書狀第39頁第4行蓄意省略「以前
          」兩字，謂「遂定每星期六早上10點至當日下午5點
          ，女方前往高雄應用科大門口探視孩子」，其為求抹
          黑男方，不惜扭曲事實，混淆視聽，究竟誰在「枉顧
          法官要求」，昭然若揭。90年6月4日最後一次庭訊時
          ，上訴人再度如此主張，並捏造不實，指控被上訴人
          及其父母阻礙其探視等等，其敘述情形一如今日之陳
          述，其曲解法官所定之探視方式，視小孩如物品，毫
          無憐惜小孩生活作息之說辭，當庭為法官所斥責，此
          有當庭錄音可以為證。
        4.90年5月12日上訴人在發現被上訴人錄影存證後，怕
          事跡敗發，先則於出口處向水族館管理員告發被上訴
          人錄影，要求管理員沒收錄影帶，繼之於戶外為搶奪
          被上訴人錄影機，當著小孩面前，攻擊被上訴人左腋
          下，造成瘀青，小孩目睹其情景，當天驚嚇夜哭，直
          呼害怕。上訴人當時一轉身竟聲稱被上訴人打人，今
          日則轉而誣稱被上訴人毆打其頭額，其為求勝訴，不
          擇手段，心中可曾想過婚姻與小孩？
        5.90年5月19日之存證錄影中，清楚揭露上訴人及其家
          人蓄意製造事端之一貫面目。其母唯恐天下不亂，在
          公共場所一再大聲誣詆被上訴人及其父母，意圖招惹
          被上訴人反彈而伺機再演衝突受害之戲碼。其兄則兩
          度揚言威脅被上訴人父親：「若鏡頭拍到我，我就ㄐ
          一ㄥ你（狠狠揍你之意）」，其凶惡本質無視於姻親
          長輩，連在公共場所尚且如此肆無忌憚，則上訴人是
          否在意婚姻，及誰才是受委屈之一方，不言可喻。
        6.上訴人謂與小孩在一起時，女兒個性孤僻、霸道、無
          禮、翻白眼、噘著嘴、跺著腳、大叫，進而大作文章
          ，意圖以此怪罪被上訴人。相對的，對於女兒與其兄
          嫂之子女於美術館參觀藝術繪畫時，「常遭館方人員
          制止其活潑好動行為」，則認為係「年齡均未滿五歲
          ，三人均非常好動」。為什麼同樣是年齡未滿五歲小
          孩之單純行為，女方卻有不同標準，硬要扭曲而拿來
          當成攻擊抹黑被上訴人之工具呢？上訴人一再描述被
          上訴人父母在陪伴小孩過程之勞累現象，然而卻硬要
          將之扭曲為被上訴人藉口小孩需要休息而阻礙其探視
          。試問：為什麼幼稚園會有小孩需要午睡休息之規定
          ？為什麼女方要將女兒帶往其妹工作之幼稚園午休才
          算是小孩需要休息，而被上訴人表示小孩需要午休就
          是阻礙其探視？小孩自出生後即由被上訴人及其父母
          一手扶養照顧，四、五歲的小孩一天到晚黏著天天照
          顧她的大人之行為，及父母因關心小孩而自然流露的
          瞻前顧後之舉動，為什麼在上訴人眼中，全部都成為
          妨礙其探視之事情？這是否正好反映出上訴人心中，
          從無憐惜及設身處地之同理心？又雙方分居至今七、
          八年，感情破裂，無法復合，乃雙方所不爭之事實，
          此由上訴人於歷次庭訊所爭論者，均只是小孩之探視
          問題，而非有意復合感情，可以得知。90年5、6月之
          探視小孩，上訴人於台北庭訊時，堅持地點要在高雄
          ，不願前往小孩平日生活作息所在之台南鄉下，而且
          於雙方及小孩6次同在高雄見面時，亦未曾表示要與
          小孩同往被上訴人住處，其言行舉止有如離婚夫妻之
          探視情形，亦可充分證明，事實上，彼此感情破裂，
          早已無意復合，上訴人所謂不願離婚之說詞，僅係法
          庭訴訟語言。另刑事案件地方法院審理期間，90年9
          月24日下午第二次開庭，當天上午上訴人及其家人突
          然至小孩就讀之幼稚園，動機不明。10月15日上午又
          到幼稚園，要求團體作息中之小孩單獨與上訴人一起
          ，上訴人甚至於要求欲與小孩一起午睡，園方再三向
          上訴人說明小孩適應之困擾現象，希望上訴人為小孩
          著想，不要在上學時間予以干擾。上訴人兩次到幼稚
          園之情形，被上訴人事先不知情。小孩於事發後一星
          期期間，天天哭鬧著不願意去幼稚園，並表示，若上
          訴人再度到學校時，希望被上訴人家人能去接小孩回
          家。90年11月8日第三次開庭，上訴人及其家人於11
          月12日以電話糾纏幼稚園，謂前次在幼稚園停留的時
          間不夠長等等，企圖將園方之婉言相勸，扭曲為被上
          訴人授意所致。又91年4月8日刑事案件於高等法院開
          庭時，上訴人口口聲聲被上訴人阻止其探視小孩及其
          目的僅在探視小孩云云。當日庭訊結束，詎料上訴人
          於中午時分，復至小孩幼稚園，騷擾小孩正常作息，
          而被上訴人並不知情。小孩於4月9日起，即無故不願
          在幼稚園午睡，被上訴人不解，直到4月12日被上訴
          人家人始由鄰童口中得知原因。上訴人口口聲聲愛子
          心切，何以忍心，漠視幼女心靈頻受衝擊，一再恣意
          而為？其所謂探視小孩之舉動，每於訴訟開庭前後，
          而且事先從未告知被上訴人，更遑論在探視小孩之餘
          ，順道至被上訴人住處，其無意復合之心意，毋庸置
          疑。
      (5)關於89年7月13日上訴人前往被上訴人後壁老家所發生
        事件之經過，就證人之證詞與上訴人所為之陳述，表示
        意見如下：
        Ａ由證人謝慶霖、證人張孟宜之陳述，可得出以下幾點
          事實：
          1.上訴人事先並未通知被上訴人的父母親說要來老家
            看小孩，亦未通知被上訴人，被上訴人當時亦不在
            現場，不了解現場發生之事實經過。
          2.被上訴人父親是在上訴人到達被上訴人老家後，才
            騎機車載著小孩回來。
          3.雙方並無衝突，上訴人與被上訴人母親也沒有發生
            口角，也沒有罵人，只是被上訴人母親有說如果離
            了婚，小孩就可以讓上訴人帶走。
          4.現場有鄰居多人圍觀。
          5.證人與上訴人離開被上訴人老家走到馬路上時，有
            聽到椅子丟出來，但沒有看到是何人所丟。
          6.證人謝慶霖有提及是離婚的媳婦要回來看小孩。
        Ｂ關於證人謝慶霖、證人張孟宜之陳述，被上訴人有以
          下幾點意見補充：
          1.上訴人既然於86年2月23日即自被上訴人住處將所
            有衣物帶走，未留一物，且雙方於88年12月31日又
            已簽立離婚協議書，協議書的內容就是女兒的監護
            權歸給被上訴人，上訴人無意婚姻之事實明確，而
            小孩自出生後，上訴人即未曾扶養，小孩與之生疏
            ，不欲親近，不難想見。上訴人若有意探視小孩，
            為何不事先聯絡？當天藉口要接近小孩，欲強行進
            入屋內，從而與被上訴人父親發生推拉，是否早在
            其前來被上訴人住處之前，即已預想，不無令人質
            疑之處。
          2.上訴人既然連被上訴人區區寫信到學校聯絡，即以
            有損顏面為由，蓄意退信，拒絕溝通，為何在當天
            雙方並無任何衝突之情況下，立即以電話報警，製
            造紛爭，以引來鄰人圍觀？鄉下民風淳樸，紛爭報
            警乃引人側目之舉，且被上訴人留學德國，任教大
            學，素為地方所引以為重，此亦為上訴人所明知。
            上訴人動輒報警，讓被上訴人及其家人蒙羞，淪為
            鄰里話柄，置被上訴人及其家人之社會尊嚴於不顧
            ，若上訴人心中尚有絲毫婚姻念頭，豈會如此？
          3.上訴人於製造紛爭之餘，意猶未止，竟捏造不實，
            意圖抹黑男方而前往警局惡意指控，謂「警車剛到
            現場，即見一張鐵椅，自公婆住家騎樓處向上訴人
            丟擲而來，幸被上訴人見狀躲開」，今經庭上訊問
            警員及證人當天經過，證明上訴人所說並非事實。
            上訴人為求勝訴，不惜移花接木，以不實說辭醜化
            被上訴人，且至分駐所製作不實備案記錄，預留日
            後衝突伏筆，更突顯其心中根本毫無婚姻及感情存
            在。
　　　　　Ｃ關於上訴人之前以書狀陳述與證人之證述有相互矛
  　　　　　盾之處，說明如下：
          1.上訴人於93年8月20日爭點整理書第24頁第3行至第
            7行聲稱「無奈下，只得向白河分請求協助。初時
            ，員警表示此乃家務事，無法給予協助，經上訴人
            懇求，有一位員警感謝他同意陪同上訴人至公婆住
            處。抵達公婆家，即見一張鐵椅，自公婆住家騎樓
            處向上訴人丟擲而來，幸被上訴人見狀躲開」云云
            ，而謝姓警員記事所載係「於89年7月13日上午11
            時30分報案人前往本所稱其於89年7月13日上午10
            時30分前往後壁鄉嘉民村…，經警陪同前往該處，
            其公公家中有一男子拿起椅子往外丟並稱不讓其進
            入其住所，…報案人恐於下次探視小孩時，亦有相
            同之情形，來所報案備查」，警員記事所載時間係
            89年7月13日14時30分。然而，93年10月25日庭訊
            時警員證稱：「那次好像是電話報案的，我們警網
            過去的…，沒有發生衝突，我們出來之後，在與女
            方說話時，我聽到有一張椅子丟出來，誰丟的我們
            不知道，也沒有看到，…」、「我們已經離開騎樓
            在馬路上，椅子才丟出來的，我只有對椅子有印象
            ，…，我有回頭看到椅子，但是什麼樣的椅子，我
            沒有印象」。證人張孟宜亦證稱：「現場是沒有發
            生衝突，我們已經走到馬路上，突然有一張椅子從
            騎樓丟出來，我沒有看到是何人丟的…」。由此可
            證，上訴人抵達公婆家，即見一張鐵椅…丟擲而來
            ，證人卻稱出來後走到馬路上才聽到椅子從騎樓丟
            出來，二者互相矛盾，顯見上訴人移花接木，意圖
            抹黑。
          2.其次，是否真有所謂「一張椅子丟出來」之事發生
            ？依警員及證人所述情形，不無疑問。警員證稱：
            「我聽到有一張椅子丟出來，誰丟的我們不知道，
            也沒有看到，…」、「我只有對椅子有印象，…，
            我有回頭看到椅子，但是什麼樣的椅子，我沒有印
            象」，如果真的「有一男子拿起椅子往外丟並稱不
            讓上訴人進入其住所」，則警員及張姓證人怎麼都
            稱「沒有看到是何人丟的」？依警員及證人之說辭
            ，充其量只是聽到椅子傾倒之聲音，或看到椅子傾
            倒在地之情形，否則怎會「只有對椅子有印象，…
            ，我有回頭看到椅子，但是什麼樣的椅子，我沒有
            印象」？
          3.再者，正如張姓證人所證稱：「我們已經走到馬路
            上，突然有一張椅子從騎樓丟出來，我沒有看到是
            何人丟的，由內往外丟的，我想應該是要丟上訴人
            被告的」，亦證實所謂「椅子要丟上訴人」乃純屬
            想像。試問：當時警員與上訴人已經離開騎樓而正
            在馬路與上訴人說話，若真有人要向上訴人丟椅子
            ，難道不怕丟中警員或證人？如上訴人所說屬實，
            那應是一張鐵椅！究竟是什麼樣的鐵椅，可以讓人
            從騎樓瞬間而輕易丟到馬路，且不會被人發現是誰
            丟的？何況當時並沒有發生衝突。
        (6)關於被上訴人自大葉工學院轉任至高雄工專乙事，上
          訴人之陳述明顯與事實不符，說明如下：
          1.被上訴人回國之初，先任職於工研院，因大葉工學
            院本身強調要採行德國師徒制教學，加上該校已經
            成立機械研究所，乃於82年秋受聘任教於該學院。
            之後，確實有友人康耀鴻老師兩度邀請被上訴人至
            高雄工專任教，但最初為被上訴人所婉拒，因為高
            雄工專當時僅是專科學校，沒有研究所，且薪資也
            比大葉工學院還低，缺乏足以讓被上訴人前去任教
            之誘因，此為上訴人所明知。被上訴人於83年底結
            婚，84年8月遷就上訴人之要求而降調高雄，所謂
            高雄工專要改制成為學院云云，在當時乃是未定之
            數，上訴人以現在高雄工專已經改制而稱被上訴人
            是因為公立學校而去云云，乃為訴訟而顛倒事實之
            說，令人遺憾。誠如上訴人所稱，以當年被上訴人
            具有德國機械博士之學位，本來應有機會到其他計
            畫改制學院之公私立專科學校任教，而被上訴人之
            所以捨棄原在大學院校任教之機會而到高雄任教，
            其原因僅有一個，就是遷就上訴人之要求，轉任至
            上訴人娘家所在，今上訴人杜撰事實誤導鈞院，誠
            屬不當。
          2.上訴人所聲稱之有關大葉工學院之薪資情形（所謂
            為期三年之津貼條例），並非事實，至少在被上訴
            人服務該校當時並無此規定，況且被上訴人自德國
            回國後，乃係先在工研院服務，並非立即在該校服
            務，若有所謂補助條件也應是發生在工研院時期而
            非大葉工學院，上訴人乃張冠李戴，移花接木，意
            圖混淆視聽而已。
        (7)前案訴訟於89年10月經終結確定，姑且不論判決理由
          是否公允服眾，其勉強維持有名無實之婚姻狀況，業
          經時間充分證明，並無助於雙方婚姻關係之改善。前
          案於高雄地方法院審理期間，因先前從無進出法院之
          經驗，除前後兩位受命法官兩次調解場合外，被上訴
          人本人均委託代理人而未曾親自出庭，致無法當庭針
          對相關事情即時釐清而蒙受許多不白之冤。惟上訴人
          今日為求勝訴，不惜連篇累牘，再度模糊焦點，故被
          上訴人不得不針對其斷章取義、扭曲事實之處，予以
          釐清如下：
          1.85年9月上訴人回到南部生產，小孩出生後一再生
            病，上訴人將照顧小孩之事，丟給被上訴人，返回
            北部。86年2月23日在其母親、兄長及母舅等人帶
            領之下，將所有衣物帶走，未留一物，同時於86年
            寒假出國旅遊。86年暑假上訴人亦未回來照顧小孩
            。被上訴人要照顧女兒，自然無法如小孩出生前經
            常北上。
          2.上訴人稱86年4月2日被上訴人請其四舅出面，將其
            帶至四舅家商談，上訴人表示「如上訴人有對公公
            禮貌不週之處，願向公公道歉」而「被上訴人則要
            求，須岳母及上訴人兄長帶上訴人至上茄苳公婆家
            道歉」，「上訴人恐引起娘家與夫家衝突，婉拒被
            上訴人要求，雙方和解不成」，亦充分說明，當時
            雙方事實在進行 86年2月23日事件之協商，所謂被
            上訴人拒不開門，上訴人始終無法進入，乃上訴人
            移花接木之說詞。
          3.86年4月7日上訴人母親阻擾上訴人四舅斡旋，86年
            4月27日兩造再次在高雄市○○路肯德基店協商，
            又不歡而散，隨後上訴人與其嫂於中午到被上訴人
            老家，欲強行帶走小孩，被上訴人二叔勸導上訴人
            留宿，以照顧小孩，上訴人不接受離去。同年5月2
            日上訴人母親電話質問被上訴人，雙方對於金錢一
            事如何說法。換言之，該期間內，雙方事實上係在
            談判條件，上訴人至被上訴人住處等行為皆是談判
            動作，上訴人所稱之拒絕探視或進入，乃移花接木
            。
          4.有關小孩由公婆照顧一事，上訴人謂係被上訴人堅
            持所致。事實上，如上訴人所提證二筆錄所載，當
            時完全係因新店住處潮濕，及小孩體質異常之故（
            如85年就醫紀錄欄所載，85年10月21日小孩彌月至
            12月，共就診12次）。上訴人於86年7月30日家書
            清清楚楚寫著，早自小孩出生仍在襁褓階段，縱使
            暑假，上訴人即以暑修及研究忙碌為由，留在台北
            而不曾照顧小孩，且認同被上訴人父母為照顧小孩
            之辛苦付出。同一決定與事實，為何在離婚訴訟前
            後而有不同之說詞？
          5.上訴人稱被上訴人父親於85年12月31日以三字經辱
            罵一事，乃片面之詞。事實上，係起因於上訴人罔
            顧幼兒身體及環境適應問題，且目無尊長倫常，出
            言不遜：「小孩是我所生，我愛如何，無人可管」
            。上訴人曾於86年4月2日表示，「如上訴人有對公
            公禮貌不週之處，願向公公道歉」，即指此事，而
            上訴人於88年12月17日庭訊亦承認確有其事。今上
            訴人對肇事原因避而不談，轉而責怪被上訴人，乃
            混淆視聽之舉。
          6.上訴人所提雙方於86年2月14日草擬之離婚協議書
            ，謂被上訴人要求其離婚等等。事實上，早在84年
            7月13日上訴人即因被上訴人拿錢給父母一事，引
            發上訴人不滿，要求掌控被上訴人存款簿，發生爭
            執，進而向被上訴人提出離婚要求。雙方口頭協商
            ，上訴人要求被上訴人草擬離婚協議書，嗣後卻反
            稱被上訴人要求其離婚或逼迫其離婚。一如上訴人
            所提87年1月9日電話對談譯文倒數第17行，上訴人
            表示「我跟你講，趁我現在意志很強烈，我現在這
            樣子的想法很強烈，然後」、「那我唸給你聽」，
            及第10頁電話對談譯文倒數第19行以下，上訴人告
            表示「好，我先大概講一下，我大概寫說離婚協議
            書，…」。上訴人嗣後於庭訊辯稱乃一時氣話，並
            斷章取義，謂被上訴人逼其離婚，意圖將責任歸於
            被上訴人。試問：雙方若非難以維持婚姻日久，上
            訴人何來電話中即時口述離婚協議書內容，並提出
            離婚之條件？
          7.85年12月31日上訴人與被上訴人父親衝突後，返回
            娘家，於86年1月11日至被上訴人住處取回書籍，
            並未停留。1月15日上訴人前去自由二路看房子，
            1月23日雙方在電話中爭吵，2月4日雙方又當面激
            烈口角。2月5日上訴人不願意自娘家返回，與男方
            同返老家，電話中並稱如果與被上訴人同返老家，
            以後回娘家將無後路。
          8.2月23日因上訴人自台北南下，直接到被上訴人高
            雄住處，其母親得知後，竟以電話辱罵被上訴人，
            謂被上訴人有什麼了不起等等，隨後又打電話到台
            南鄉下辱罵男方母親，雙方因女方母親之行徑而爭
            吵，被上訴人欲電話詢問上訴人母親何故如此，上
            訴人意圖阻止，出手搶奪被上訴人電話。拉扯之中
            ，上訴人眼鏡不慎落地，竟誣稱被上訴人打人，而
            被上訴人在氣憤之餘，於電話中順口說出氣話，意
            欲上訴人家人前來說清楚，上訴人於民事爭點書狀
            所載「被上訴人則要求，須岳母及上訴人兄長帶上
            訴人至上茄苳公婆家道歉」之緣由在此。原本只是
            一句氣話，不意上訴人及其家人竟然當真報警並揚
            言控告被上訴人。警員到場了解原委後，力圖勸導
            兩造男女雙方忍耐，莫因細微末端而致不可收拾。
            嗣後上訴人家人趕到，被上訴人高雄親人亦聞訊而
            至，多方勸說，惟上訴人在其母親、兄長及母舅等
            人帶領之下，將所有衣物帶走，未留一物，自此一
            去未回。
          9.當天晚上八點，被上訴人家人聞訊趕至，二度聯絡
            上訴人娘家出面化解，不料被拒。隔天2月24日早
            上，被上訴人及其家人至住處所屬何姓里長處，電
            話聯絡上訴人娘家出面化解，亦無回應。整件事情
            過程如此。今上訴人謂被上訴人一開始堅決否認毆
            打上訴人之事實，最後才承認曾有講過該句氣話，
            進而聲稱被上訴人多次說謊，乃歪曲事實，故意抹
            黑之做法。
          10.上訴人於86年2月23日事發不久即由其家人帶離被
            上訴人住處，今自稱次日需返校上課，因此於同日
            下午，離開被上訴人住所返回台北，卻又稱被上訴
            人知道上訴人在86年2月24日當日並未驗傷，故堅
            決否認毆打上訴人之事實，當時並要求上訴人舉證
            。既然其2月23日當日下午已返台北，被上訴人又
            如何知道上訴人在2月24日當日並未驗傷？其歪曲
            事實經過，惡意栽贓，終露馬腳。前案庭訊時，被
            上訴人因未能詳述前因後果，致任憑上訴人一手編
            導，而影響法官心證，乃被上訴人莫大之冤屈。
          11.上訴人於86年2月23日在其母親、兄長及母舅等人
            帶領之下，將所有衣物帶走，未留一物。3月20日
            因申報所得稅一事，雙方在電話中爭吵，當時上訴
            人表示，希望彼此在不撕破臉之情形下分手。三月
            二十三日女方由其兄嫂陪同突然至男方老家，因三
            月二十日甫經爭吵，上訴人揚言分手一事，被上訴
            人希望上訴人說明來意，不料上訴人不予理會，目
            中無人般，逕往後院而去，被上訴人質問其欲往何
            處，上訴人乃聲稱係要前去找被上訴人之高齡祖母
            。由於其態度惡劣，加上不知其用意何在，被上訴
            人為恐驚嚇高齡祖母，乃於穿廊處阻止其行為，上
            訴人遂悻然離去。當晚被上訴人去電上訴人娘家，
            詢問其嫂陪同上訴人前來之真正用意何在，不料遭
            其兄惡言辱罵。今上訴人卻聲稱遭被上訴人在大門
            口破口大罵，多次將其推倒在地，並拒絕讓上訴人
            進入等等，再次扭曲事實。
          12.上訴人聲稱被上訴人於86年3月24日至3月27日強行
            要求人事室轉換健保，事實上，亦係因3月20日兩
            造因申報所得稅爭吵，上訴人表示，希望彼此在不
            撕破臉之情形下分手之結果，所謂強行要求轉換健
            保，並非事實。
          13.有關上訴人所稱，86年3月31日至被上訴人老家，
            見大門深鎖，及未持有被上訴人新住處鑰匙而稱被
            上訴人未告知其搬家一事。事實上，上訴人曾於86
            年1月15日前去自由二路看房子，而被上訴人於86
            年1月24日簽約購置該新居，1月23日雙方在電話中
            爭吵，上訴人怎麼會不知道購屋搬家一事？2月23
            日上訴人在其母親、兄長及母舅等人帶領之下，將
            所有衣物帶走，未留一物，之後雙方一直處於分居
            狀態，上訴人不是在娘家，就是在台北。於此狀態
            下，怎能以上訴人沒有被上訴人新住處鑰匙為由而
            怪罪被上訴人？同樣的情形，雙方爭吵後，上訴人
            不知何時搬離雙方婚後於上訴人服務學校附近租賃
            之住處，被上訴人不知其新址，亦無其新住處之鑰
            匙，是否同樣證明上訴人拒絕被上訴人同居？
          14.有關大廈管理員李賢才作證一事。按87年1月至12
            月被上訴人擔任大廈管理委員會主任委員，因管理
            公司之制度不善，致發生管理員有長期假冒管理委
            員會成員簽名及人員工作內容與合約不符之情事，
            經被上訴人召開臨時區分所有權人會議討論，通過
            決議解除合約，撤換李賢才等五人所屬之管理公司
            ，雙方並於87年10月21日達成協議，致李某等人對
            被上訴人有所不滿。被上訴人一方當時提出李某作
            證所稱服務時間不符等瑕疵，惜未說明其背景，致
            法官採信李某證詞。
          15.若如李某所稱，上訴人前去三次，他印象深刻，那
            麼，對於上訴人是否有攜帶行李，準備共同生活，
            怎麼會支吾其詞，推稱「陳小姐來時，有無帶行李
            ，我不知道」？進出訪客有無攜帶物品行李，與社
            區安全關係重大，乃管理員之最基本要求，而訪客
            通報規定，亦非被上訴人所創設，與上訴人是否前
            來無關。李某謂被上訴人不讓上訴人上樓，乃移花
            接木。況且如李某所稱，被上訴人於86年4月6日來
            訪，事實上，並未受到阻攔。
          16.兩造婚後賃屋於上訴人服務學校附近，被上訴人經
            常北上。上訴人於雙方感情破裂後，不知何時遷移
            該處，被上訴人未曾取回任何存放該處之物品，至
            今仍不知上訴人如何處理。
          17.有關上訴人所稱留有6,000元養育費，而被上訴人
            嗣後於86年4月27日退回一事。事實上，上訴人於
            85年2月18日因被上訴人不便於初二在上訴人女方
            娘家過夜，引發上訴人不滿，而將所有衣物打包，
            準備半夜出走，當時雖經被上訴人父親勸阻，並要
            被上訴人退讓，才暫時平息風暴，惟上訴人事後仍
            將所有衣物帶走。86年2月23日上訴人進一步將高
            雄住處之衣物亦悉數帶走。事後被上訴人整理凌亂
            房間，發現上訴人先前未曾帶走之一雙新鞋藏於衣
            櫃抽屜，並於86年4月27日連同6,000元一併歸還上
            訴人。
          18.上訴人一方面一再聲稱，85年12月31日後，其每次
            前往被上訴人老家探視小孩，公婆及被上訴人均要
            求其離婚而不准其進入屋內，無法探視小孩，另一
            方面又聲稱去看小孩時，曾留了6,000元在化妝台
            。88年12月17日庭訊，上訴人聲稱事後曾打電話告
            訴被上訴人母親6,000元放在化妝台一事，但辯稱
            係為扶養小孩之用，雖屬片面之詞，亦證明上訴人
            當時並未告知被上訴人此事，而被上訴人確實並不
            知情。如同那雙藏於衣櫃抽屜之新鞋般，被上訴人
            不知上訴人究竟何時將6,000元放在化妝台，及其
            真正原因為何，而於雙方感情破裂後，予以歸還上
            訴人，乃理所當然。上訴人藉口指責被上訴人，均
            係上訴人於雙方感情破裂後，移花接木之說法。
          19.上訴人稱86年9月11日被上訴人委託律師，協談離
            婚。86年9月21日請求律師說項，由其二哥陪同探
            視小孩，及9月22日被上訴人將上訴人前一日禮物
            退回一事。如同上訴人所言，當時雙方係在進行協
            商。86年9月10日中午上訴人打電話給被上訴人的
            妹妹，要求被上訴人於一週內解決，否則將採取激
            烈手段。上訴人86年9月21日前來時，上訴人二哥
            尚且要求單獨與被上訴人二叔私下協商，被上訴人
            二叔強調只要上訴人將戶口遷入被上訴人住處，願
            意共同生活，且上訴人母親能夠出面與被上訴人父
            母見面，問題即告解決。不意上訴人二哥半途託辭
            要離開打電話，結果與上訴人一起不告而別，留下
            不知內容為何之包裹，亦即上訴人所謂之禮物。上
            訴人曾揚言將採取激烈手段，雙方係在進行協商狀
            態，且上訴人中途不告而別，留下不知內容為何之
            包裹，男方隔天以快遞寄還，係出於謹慎，與上訴
            人所稱之拒絕探視無關。
          20.87年2月2日上訴人找來鎖匠欲強行進入一事。事實
            上，86年10月10日雙方談判不成，上訴人曾於86年
            11月1日與其妹至男方老家意圖強行抱走小孩，上
            訴人於93年6月28日家庭訪視建議表其他意見陳述
            欄第六點「被告表示…有人建議去南部強行抱回」
            ，亦證實上訴人結伴意圖強行抱走小孩，而不在於
            所謂願意同居，其所謂探視受阻更只是在製造衝突
            假象。87年1月9日兩造電話協議離婚條件，87年1
            月12日上訴人通知律師，謂被上訴人已同意小孩歸
            其監護，希望律師隔日南下辦理，律師於1月13日
            與被上訴人確認是否事實。87年1月26日上訴人堅
            持小孩歸其監護，同意離婚。87年2月2日早上上訴
            人突然到被上訴人住處，大吵大鬧，被上訴人在樓
            下請上訴人顧及雙方形象，不要如此，並告訴對方
            補稅一事，不意上訴人不聽，更找來鎖匠欲強行上
            樓，並報警。警員到場了解原委後，亦勸上訴人不
            要在年節時候如此。當天中午上訴人又到被上訴人
            老家，同樣大吵大鬧並報警。當天傍晚上訴人又到
            高雄住處大吵，不得已之下，被上訴人只好走避樓
            下書局。當夜，上訴人打電話給律師，得意洋洋表
            示，大年初六大鬧三場。87年2月3日上訴人又到被
            上訴人老家，被上訴人任其來去，雙方未曾交談，
            87年2月6日女方又到男方老家，大吵大鬧並報警。
          88年5月28日李孔雀與上訴人兄長至高雄住處一事
            ，當天係高等法院開庭。開庭結束後，於六點多被
            上訴人返回住處，隨後與律師外出吃飯並討論事情
            。管理員於被上訴人返家後，告知男方，有上訴人
            及其媽媽與兄長來訪未遇。嗣後上訴人於開庭聲稱
            李孔雀曾陪同前去，因與管理員所說不符，故被上
            訴人當庭駁斥上訴人所說李孔雀前去不實。後來庭
            訊，方知係因為管理員不認識女方，誤將上訴人口
            中所稱之「林媽媽」為女方媽媽。88年12月7日管
            理員在作證時，說明：「我拿起電話聯絡，沒有人
            在，我就告訴他們要找的人不在，…，我說住戶不
            在任何人都不可放行，因我不認識他們」。對於女
            方所稱，男方透過監視器得知來訪而不同意女方進
            入一事，管理員亦清楚說明，係在對方填寫資料，
            尚未電話聯絡之前，管理員為其熱心介紹社區設備
            之情形。上訴人刻意移花接木，況且當天雙方剛於
            開庭時，爭執激烈，上訴人前來之真正用意何在？
          上訴人稱88年11月8日曾與卓美香前往男方老家探
            視一事，如上訴人所言，被上訴人父母並未阻止其
            探視，女方卻將被上訴人母親所說之小孩未在樓下
            雜貨店當場，硬扭曲為不在家，係有意阻止其探視
            。女方所謂前來探視小孩，從來不曾事先聯絡，而
            且只要上訴人一現身而未看見小孩，就說男方不讓
            其探視，從而吵鬧或報警。被上訴人稱卓美香「所
            言不實在」，意指女方所謂阻擋其探視一事不實在
            ，而女方今日卻斷章取義，移花接木，竟謂被上訴
            人否認卓美香前去一事。被上訴人父親前去白河辦
            事，一起帶小孩出去，乃預定之行程安排，上訴人
            從未通知何時前來，又怎能故意指責無法遂其所願
            ？
  （二）關於子女親權行使之歸屬部分：
      (1)按夫妻離婚者，對於未成年子女權利義務之行使或負擔
        ，依協議由一方或雙方共同任之，未為協議或協議不成
        者，法院得依夫妻之一方、主管機關、社會福利機構或
        其他利害關係人之請求，或依職權為子女之利益酌定之
        ，民法第1055條第1項定有明文。所謂監護，除生活保
        持外，尚包括子女之教育、身心之健全發展及培養倫理
        道德等習性在內。故父母離婚者，法院依兒童福利法第
        41條第1項規定，為兒童酌定適當之監護人時，應考量
        兒童之最佳利益。除應斟酌父母兩造之經濟資力外，尤
        應審酌子女之意願，並兼顧父母智識程度、職業、人格
        品性、將來環境、監護能力、親子關係、子女多寡及以
        往照顧兒童之態度等一切有關情況，通盤加以衡量，以
        符維護兒童身心健康、促進兒童正常發展、保障兒童福
        利之目的，最高法院86年度台上字第1061號判決參照。
      (2)被上訴人為德國漢諾威大學機械工程博士，任教於高雄
        應用科技大學，每週上課時數為九小時，時間充裕能照
        顧子女，現在被上訴人更因亭叡已經上國小就讀，乃搬
        回台南後壁鄉老家居住，父女有相當長的相處時間，加
        以被上訴人之父母從小幫忙照顧亭叡長大，亦能幫助被
        上訴人照料亭叡的生活起居。
      (3)被上訴人父代母職長達八年，無論在經濟能力、智識程
        度、職業、人格品性、監護能力、親子關係等都非常適
        合監護子女，而且從亭叡現在品學兼優、快樂健康成長
        的狀況，正是被上訴人適合照顧長女亭叡的最好證明。
        反觀上訴人與亭叡之互動極差，當不適合照顧亭叡。
      (4)上訴人雖偶有探視亭叡之舉動，但多年來，對亭叡的教
        養費用卻是未曾支付分文，足見上訴人實無照顧子女之
        意願，更有甚者，上訴人明知其未實際照顧子女，卻仍
        故意在申報所得稅時申報長女亭叡的寬減額，意圖減免
        稅負。被上訴人屢次對扶養費及報稅問題通知上訴人處
        理，上訴人均置之不理，由其此種不願付出卻要享受好
        處的行徑即可知上訴人根本毫無愛護長女亭叡之心。
      (5)綜上說明，從子女的最佳利益觀點考量，應酌定被上訴
        人為子女之親權行使人。
  （三）關於扶養費部分：
      (1)按依民法第1055條第4項請求為子女之利益「酌定權利
        義務行使負擔之內容及方法」，命未行使負擔權利義務
        之一方給付子女將來扶養費用，屬非訟事件法第71條之
        6及民事訴訟法第572條之1之附帶請求。按法院依民法
        第1055條之規定，為酌定時，得依聲請或依職權命一次
        給付或分期給付扶養費，分期給付遲誤一期履行者，其
        後之期間視為亦已到期，非訟事件法第71條之6第1項、
        第2項有明文規定，且父母對於未成年之子女，有保護
        及教養之權利義務；而負扶養義務者有數人，且其親等
        同一時，應各依其經濟能力，分擔義務；又父母對於未
        成年子女之扶養義務，不因結婚經撤銷或離婚而受影響
        ，民法第1084條第2項、第1115條第3項、第1116條之2
        有明文規定。
      (2)本件兩造子女賴亭叡權利義務之行使及負擔既應由被上
        訴人任之，則上訴人基於身份關係所生對賴亭叡之扶養
        義務，當不因此而免除，依90年台灣地區家庭消費概況
        ，平均每人每月消費支出最低所得組為11,711元，最高
        所得組為19,982元，以兩造的職業及資力應屬最高所得
        組，換言之，每人每月之消費支出應屬20,000元，爰請
        求上訴人應負擔賴亭叡之每月之扶養費用10,000元，並
        按月於每月5日前交付被上訴人代為管理支用。
  （四）關於被上訴人已支付扶養費用之請求返還：
      (1)按無法律上之原因而受有利益，致他人受損害者，應返
        還其利益，民法第179條規定甚明。本件兩造之女賴亭
        叡至民國85年9月21日出生迄今皆由被上訴人獨力扶養
        ，則被上訴人獨力扶養長女，使上訴人無法律上原因而
        受有未負擔該段期間扶養費之利益，並致被上訴人受有
        支出該段期間扶養費之損害，上訴人自應返還該利益。
      (2)過去8年來被上訴人支付扶養費用之項目及金額，說明
        如下：
        1.就讀幼稚園3年之費用：包含註冊費（每學期7,000元
          ）及月費（每月3,500元），每年約53,600元，合計
          100,800元。
        2.才藝補習部分：就讀山葉音樂教室（幼兒班結束），
          每期3個月共2年時間，每期費用4,410元，但因被上
          訴人遺失第一期的上課資料，所以僅請求7期的學費
          ，共30,870元，另繪畫班費用，但因尚未找到相關單
          據故暫不為請求。
        3.醫療及健保費用：粗估計約100,000元。
        4.媬姆費用：亭叡1到4歲每月的媬姆費用以15,000元計
          算，計720,000元。
        5.生活費用：衣食生活費部分，在嬰幼兒時期之衣食生
          活費乃花費最大之階段，基於舉證上之困難，爰依所
          得稅法之扶養親屬免稅額每年74,000元為標準計算，
          合計共570,000元。
        6.前開1至5項，合計共1,581,670元，上訴人負擔之比
          例為2分之1，亦即為790,835元。
        並聲明請求判決駁回上訴。
  二、上訴人抗辯：
  （一）關於離婚部分：
    　(1)被上訴人主張本件兩造之婚姻已生破綻且無回復之希望
        ，因上訴人自85年年底返回台北教書後，即未曾表示願
        與被上訴人同住，亦未表示願於寒暑假期返回南部與長
        女賴亭叡共同生活，換言之，兩造分居之事實已經長達
        七年有餘，且雙方互不來往，形同陌路，婚姻關係誠摯
        相愛之基礎已蕩然無存，婚姻所生之破綻已無回復希望
        ，任何夫妻處於同一境況，均將喪失維持婚姻之意欲，
        應認符合民法第1052條第2項所稱難以維持婚姻之重大
        事由云云，惟上訴人否認之，且查被上訴人曾於87年間
        以同一事實理由，向台灣高雄地方法院提起離婚之訴，
        業據一、二審法院判決駁回被上訴人之訴，並經最高法
        院裁定駁回上訴確定在案，依民事訴訟法第四百條之規
        定應有既判力，被上訴人不得再以同一事實及法律關係
        更行起訴，是被上訴人以該同一事實及法律關係提起本
        件離婚之訴，應屬無理由。
      (2)被上訴人於90年1月26日傷害上訴人及毀損上訴人手機
        之事實經過：90年1月26日（大年初三），上訴人到上
        茄苳公婆家看亭叡。抵達時，公婆家店面（公婆家開設
        雜貨店）空無一人，上訴人站在門口等待（因有太多次
        經驗被趕、被辱罵、甚至被推倒，故不敢貿然進入，公
        公自屋內走至店面，上訴人向他表示想看亭叡，然公公
        拒絕，過了一會兒，被上訴人自屋內走至店面，一見上
        訴人未發一語，即一手抓頭髮、一手毆打上訴人的頭部
        及臉部，並揚言「我告妳離婚不成，我要打到妳告我，
        以遂我離婚的心願」，由於被上訴人身高185公分，上
        訴人根本毫無反抗餘地。公公亦在一旁鼓譟，「離了婚
        孩子就給妳，不離婚就別想看小孩」。一陣劇痛下，上
        訴人連忙跑到馬路邊，被上訴人又追至馬路邊，上訴人
        一面央求不要打我，一面以手保護頭部，並告訴被上訴
        人，我只是想看看亭叡，並無惡意（被上訴人毆打我已
        非首次）。拉扯中上訴人掙脫後，跑到車上（車子停在
        隔鄰處馬路邊），拿起手機欲撥號報警求助，然在情緒
        不安下，一時撥不通，又在隔鄰處騎樓邊重撥。被上訴
        人見狀，搶走上訴人的手機（手機被丙○○搶走之地點
        ，位於面對公婆家右鄰之騎樓及馬路間，公婆家與右鄰
        間有一小巷）。因此，上訴人只好跟著被上訴人到公婆
        家店門口，上訴人向被上訴人表示：「請將手機還我，
        我馬上離開」。但丙○○不但不還上訴人且以腳踩、用
        力丟擲、並以玻璃酒瓶敲擊手機，致手機毀壞無法使用
        。上訴人氣憤下，只好至當地派出所報案，抵達時上訴
        人向員警表示，丙○○毆打上訴人、及毀損上訴人的手
        機。俟後，由二位員警陪同上訴人至公婆處，丙○○在
        員警面前亦表示不給上訴人看小女，員警亦告訴上訴人
        ，雖是員警亦沒有權力可要求丙○○讓上訴人探視小女
        。公公表示上訴人戶口不在上茄苳，上茄苳不是上訴人
        的家，不准上訴人進入，如上訴人強行進行，他要告上
        訴人非法侵入。上訴人在孤立無援下回答，「即使警察
        在現場，我也見不到女兒，法律在那裡？公理正義在那
        裡？難道我永遠無法見到我女兒？就算你告我非法侵入
        ，我仍想見我女兒」。於是試著進入，然丙○○以其身
        體抵擋，即使上訴人繞道而行，亦無功而返，且公公見
        狀，馬上將鐵門拉下。上訴人只好在員警的勸導下傷心
        的離開公婆家。在無奈情況下，上訴人只好與員警至後
        壁派出所備案，員警表示必需有驗傷單才可報傷害案件
        。經沿途問路才輾轉找到嘉義榮民醫院，然嘉義榮民醫
        院工作人員表示，該院只有乙種驗傷單，無甲種驗傷單
        ，而甲種才能報傷害案件。隨後被指示至嘉義省立醫院
        ，然嘉義省立醫院工作人員表示，當天是大年初三，只
        看急診病患。不得已，上訴人只好再次至後壁派出所說
        明此情形，員警表示，可先報毀損案件，傷害案驗傷後
        再說。上訴人回到高雄已是深夜，乃直至高雄醫學大學
        附設中和紀念醫院（簡稱高醫），嘗試著詢問高醫是否
        願意幫上訴人驗傷，結果值班醫師及護士願意幫上訴人
        驗傷。次日，至高雄的派出所報案，起初高雄的派出所
        要求上訴人須回到後壁派出所才可報案。然猶記高醫的
        護士說過，可以在高雄報案，故在堅持下，高雄的派出
        所才受理，唯其將傷害案轉至後壁派出所與毀損案併案
        處理。多年來上訴人遭受不平等對待，致一直無法親自
        扶養親生女兒，連探視亦遭受百般阻擾，且每次探視小
        女，總是曠日費時（自北搭機南下，再輾轉至台南縣後
        壁鄉上茄苳），娘家的人也總會擔心上訴人的安危，若
        有友人或警員陪同，亦不一定緩和而得以探視到小女，
        遂下決定正式報案，望由司法主持公道，丙○○也可由
        此事件獲得成長，讓他知道拳頭不能解決問題。被上訴
        人又主張91年1月26日上訴人至台南縣後壁鄉嘉民村上
        茄苳152之1號上訴人老家藉口欲探視女兒，誣指被上訴
        人對其為傷害及毀損其手機並提起刑事告訴等情，為上
        訴人所否認，因如無相當證據可據以合理懷疑被上訴人
        有此犯行，檢察官當不會提起公訴及上訴。只因告訴人
        及檢察官之舉證，尚未達法院認定被上訴人丙○○確實
        有罪之標準，法院始判決丙○○無罪。查本件上訴人既
        有受傷及手機毀損，依法提出告訴，乃正當權利之行使
        ，故尚難以此即認兩造間有難以維持婚姻之重大事由。
        從而，被上訴人之請求，亦屬無理由。
      (3)上訴人與被上訴人從婚後至今相處過程如後：
  　　　1.兩造經媒妁之言，交往一年後於83年12月12日結婚。
          結婚前，被上訴人在員林大業工學院擔任副教授，上
          訴人在台北景文技術學院擔任講師。當時雙方均認為
          學校講師上課時數少，假期又比一般公務員多寒暑假
          （合計約有4個月），為已婚婦女之最佳職業，因此
          決定，婚後上訴人繼續擔任教職，希望將來能到南部
          學校找到講師之工作，或被上訴人到北部學校找到副
          教授之工作，以便團聚。在此之前，上訴人繼續住台
          北，週末及假期，則回南部與被上訴人團聚，被上訴
          人亦可北上與上訴人相處，雙方於83年12月12日結婚
          至85年9月21日生下小女前，均依此模式生活，彼此
          感情融洽，相安無事。
        2.85年9月21日上訴人產下一女即賴亭叡，產假期間嬰
          兒由上訴人自行照顧，原想產假結束後將小女帶回北
          部，白天由褓姆照顧，晚上親自照顧，並已尋得一理
          想褓姆，但被上訴人則堅持由公婆照顧，上訴人為維
          持家庭和諧，無奈下只有忍痛答應將小女交付公婆照
          顧，公婆照顧期間，上訴人每週均自北南下，探望照
          顧小女。當時被上訴人亦承諾寒假、暑假將小女帶回
          高雄一家三口團聚。
  　　　3.85年12月31日當天學校開始放寒假，約有2個月，上
          訴人獨自開車自北南下至公婆處請求將小女賴亭叡帶
          回高雄，以便與丙○○一家三口團聚（因丙○○已調
          至當時之高雄科學技術院任教，居住在高雄市），但
          公婆以小女換環境將不易照顧為由斷然拒絕，因公公
          口出三字經辱罵上訴人，並表示小孩為賴家子孫，媳
          婦只是娶來傳宗接代，上訴人在傷心之餘回到高雄賴
          榮哲住處，望能尋求幫助以便將小女接回一家團聚，
          但丙○○亦因其父母反對而反對，此為雙方爭吵之起
          因。85年12月31日至86年2月，上訴人多次與丙○○
          溝通，期望能帶回小女賴亭叡至高雄與丙○○一家團
          聚，眼望寒假將結束，但始終未能如願。
        4.86年2月14日上訴人在丙○○住處同居時，丙○○提
          出離婚要求，並寫下離婚同意書，要求上訴人簽名同
          意離婚，上訴人因雙方並無離婚之理由而婉拒。86年
          2月23日丙○○又再要求離婚，上訴人仍婉拒，即遭
          受丙○○出手毆打，丙○○並去電上訴人娘家（當時
          為上訴人妹妹接聽），被上訴人揚言「我打了你大姐
          ，你叫你老母、叫你大哥來」。無奈下，上訴人只得
          報案請求協助。上訴人因被逼離婚、又被毆打，而且
          次日需返校上課，因此於同日下午，離開丙○○住所
          返回台北。丙○○曾於高雄地方法院及高雄高分院提
          出之離婚訴訟中，一開始（前案一審、二審）堅決否
          認他毆打上訴人之事實，當時要求上訴人舉證，因被
          上訴人知道上訴人在86年2月14日當日並未驗傷。最
          後經前案二審法官詢問才承認曾揚言「我打了你大姐
          ，你叫你老母、叫你大哥來」。
        5.86年3月23日上訴人由其娘家大嫂鮑美利陪同至上茄
          苳公婆家，然被上訴人在大門口破口大罵，並多次將
          上訴人推倒在地，並拒絕讓上訴人進入。當晚，賴榮
          哲由公婆家去電上訴人娘家，辱罵家兄。86年3月24
          日至86年3月27日丙○○多次去電上訴人任教之學校
          ，強行要求人事室職員，將小女之健保轉換至丙○○
          任教之學校。（小女自出生起，健保原加保於上訴人
          任教之學校）。86年3月31日清晨，上訴人自台北搭
          機至嘉義，輾轉至上茄苳公婆處（上訴人曾於86年3
          月30日告知丙○○，次日將至上茄苳公婆家探望），
          但大門深鎖，苦候多時。事後，才得知公婆已帶小女
          前往高雄市被上訴人住處，上訴人不得已自己返回台
          北；俟後得知，被上訴人已於86年3月28日搬家（自
          高雄市○○○路108號7樓之1搬至高雄市○○○路120
          號6樓1），然未曾通知上訴人。此事由被上訴人自承
          從未給過上訴人其新住所鑰匙可證。86年4月2日，上
          訴人前往高雄市○○○路120號之1被上訴人新住處，
          但被上訴人及公婆拒不開門，（大廈管理員以電話聯
          絡後，表示有人在家，但不同意上訴人進入）。不久
          ，被上訴人請其四舅出面，將上訴人帶至四舅家商談
          ，上訴人表示，如上訴人對公公有禮貌不週之處，願
          向公公道歉，而被上訴人則要求，須岳母及上訴人長
          兄帶上訴人至上茄苳公婆家道歉，上訴人恐引起娘家
          與夫家衝突，婉拒被上訴人要求，雙方和解不成，上
          訴人始終無法進入高雄市○○○路120號之1被上訴人
          新住處。
        6.此事由前案一審在88年6月25日筆錄，第3頁倒數第44
          行至第4頁第6行中寫到。被上訴人新住所的大廈管理
          員李賢才於離婚訴訟一審到庭證稱：「…雙方我都認
          得，我印象很深刻，甲○○來過3次，她第1次來說要
          找丙○○，…我讓她上去，不久丙○○就打對講機下
          來，說我不負責任，怎麼讓人上去，我說她是你太太
          ，他說你要通報我才行，不久陳小姐就紅著眼睛哭著
          下來，所以我印象很深刻，第2次陳小姐又來，我就
          先打對講機上去，是丙○○的媽媽接的，也沒讓她上
          去，第3次陳小姐又來，說要看小孩，我就讓她上去
          ，不久她又紅著眼睛下來」等語可證。
  　　　7.86年4月27日，上訴人在娘家大嫂鮑美利陪同至上茄
          苳探視小女，婆婆見到上訴人，即將小女抱進屋內，
          公公則不准上訴人進入屋內，並鼓譟離婚，被上訴人
          亦再次要求離婚，並將先前上訴人給婆婆之小女養育
          費6,000元塞入車內退回。此在88年12月31日筆錄中
          寫道，法官問：「為何要退還6,000元？」，上訴人
          （即原告）答：「被上訴人（即被告）拿的6,000元
          ，誰知道要做什麼的，我（即被上訴人）如不還她（
          即被告），怕以後被她『ㄎㄧㄚ』（台語」。86年9
          月11日被上訴人委託李佳翰律師，協談離婚。86年9
          月21日小女生日，上訴人請求李佳翰律師，代為說項
          ，被上訴人終於答應上訴人探視小女，上訴人由娘家
          二哥陳宗欽陪同，至上茄苳探視小女。86年9月22日
          被上訴人竟將上訴人前一日帶至上茄苳之禮物及給小
          女之食物、用品，以快遞退回上訴人。
        8.在被上訴人所提出之離婚訴訟中，被上訴人一再向法
          官陳述上訴人未出資扶養女兒，當上訴人向當時承審
          法官陳述：
          (一)上訴人至公婆家探視小女並留下6,000元，而於86
            年4月27日再度探視小女時，卻遭被上訴人硬將6,0
            00元養育費塞入車內退回之情形；
          (二)上訴人於86年9月21日（小女生日）帶禮物及給小
            女的食品、用品探視小女，但隔日卻被丙○○郵寄
            退回；但此二事丙○○一開始均否認上訴人曾留下
            6,000元給小女之養育費，嗣後才承認上訴人曾留
            下6,000元、及退回給小女之食品、用品。86年10
            月3日至10月8日，被上訴人多次來電要求上訴人離
            婚，並於86年10月8日去電上訴人服務學校校長（
            校長不在），告知秘書，要求上訴人離婚，態度並
            不友善。86年10月10日，上訴人與娘家二哥至上茄
            苳，探視小女，二哥表達望婚姻仍能圓滿，然被上
            訴人態度堅決執意離婚。86年11月1日，上訴人由
            么妹陳文齡陪同，至上茄苳探視小女，婆婆拒絕上
            訴人探視，公公則表示「離了婚，才讓你探視」，
            上訴人不得已向白河分局請求協助，員警表示，此
            為家庭糾紛，警方不便干涉，上訴人始終無法探視
            小女。
        9.87年2月2日，上訴人至高雄市○○○路被上訴人新住
          處，被上訴人在家，但拒不開門，上訴人無奈，請鎖
          匠來開門，鎖匠到達後，被上訴人出面阻止鎖匠開門
          ，上訴人不得已，以電話向管區派出所報案，管區警
          員到達現場後，勸解了事。同日下午，至上茄苳探視
          小女，未獲准探視。2月3日至2月4日，再次至上茄苳
          探視，在百般羞辱中，謹讓上訴人看半小時。87年2
          月6日，上訴人前往上茄苳探視小女，又被拒絕，並
          被百般辱罵，不得已向白河分局請求協助。警員到場
          ，表示「孩子應讓人家看」，公婆不得已同意上訴人
          探視，但警察一離開，公婆更加氣憤，隨即將小女抱
          走。
    　　10.88年11月8日，上訴人由卓美香女士陪同，前往上茄
          苳公婆家探視小女，抵達時，婆婆表示小女不在家，
          但小女卻自己由樓上下來，上訴人在喜出望外下，取
          出玩具與小女一同玩耍，數分鐘後，公公即騎機車將
          小女強行帶走，從抵達到公公帶走小女，前後約十五
          分鐘。上訴人傷心駕車離開時，婆婆更將玩具塞入車
          內，表示不需此物，卓美香乃代上訴人將玩具放在店
          內櫃檯上（婆家當時經營雜貨店）後離開。
        11.多年來被上訴人不許上訴人進入其新住處，亦無法見
          到小女。上訴人曾多次至公婆處，但公婆及被上訴人
          均不許上訴人進入，自無法探望亭叡，更別說親自扶
          養。即使見到亭叡，亦在百般羞辱、或阻擋、或遙望
          、或推倒在地，甚至被毆打下，或五分鐘或十分鐘，
          隨公婆及被上訴人之情緒決定是否可探視亭叡。
      (4)關於申報綜所稅事宜：
        被上訴人早於民國91年7月29日即知國稅局復查決定書
        之內容，之後卻仍寄發數封存證信函至上訴人服務學校
        ，上訴人並於92年1月7日、92年3月20日、92年12月3日
        寄發數封存證信函說明，並請被上訴人改投台北縣新店
        市○○路○段300號1樓，好言相勸但被上訴人仍不為所
        動而一意孤行；且由上訴人之去函可知，上訴人重視親
        情婚姻之心、期待成全之意、靜侯佳音之情，但一如往
        昔仍石沉大海，被上訴人貴為副教授，應知尊重上訴人
        應有之義務權利。今被上訴人復於貴院一再重提所得稅
        之事，故意漠視高雄市國稅局去函之說明「子女由夫妻
        一方列報免稅額均不生增減本件應納稅額之效果，是已
        無區分扶養親屬免稅額應由誰扶養之必要」。
      (5)關於書立離婚協議書一事：
        上訴人一直想維持婚姻，也想要養育女兒，在88年12月
        31日前案準備程序結束時，上訴人行至一樓，將要步出
        法院，因被上訴人向黃科瑜法官表示若上訴人同意離婚
        ，願將女兒之監護權歸上訴人，受命法官接受被上訴人
        之要求，由法警通知上訴人回到二樓法庭協議，法官述
        及民法相關規定將有所修訂，即分居5年夫妻離婚將可
        成立，規勸女方不要一意孤行，終至婚姻小孩兩無，勸
        上訴人是否可考慮把握此機會訴外和解辦理兩願離婚，
        也因而促成離婚協議書產生。由此可知法官熱心幫助被
        上訴人，而被上訴人卻因敗訴而質疑判決公平性，綜上
        說明，上訴人之所以簽立離婚協議書實因，在維持婚姻
        、養育女兒不能兩全的情況下，所作無奈的選擇，被上
        訴人主張上訴人已簽立離婚協議書，而謂「上訴人無意
        婚姻」並非事實。
  　　(6)上訴人在法官協力下，才得以探視到小女之經過：
    　　自90年1月26日後，上訴人因被被上訴人毆打至高醫驗
        傷後，社工人員即主動與上訴人連絡，經多次訪談，遂
        於90年3月向台北地方法院提出暫時保護令之申請，90
        年4月3日為首次開庭日，當日正好為春假期間，因上訴
        人必須出國執行國科會研究計畫遂向法官請假；90年4
        月24日為第二次開庭，法官對於上訴人第一次未親自出
        席非常不滿，直說暫時保護令乃為緊急狀態時所用，遂
        將暫時保護令改為普通保護令。同時法官亦一再要求丙
        ○○，甚至以「要將小女之監護權收回社會局所有」之
        情況下，丙○○才勉強答應，上訴人可探視小女，遂定
        每星期六早上10點至當日下午5點，上訴人女方前往高
        雄應用科大門口探視孩子（上訴人可帶孩子到附近商店
        ）。俟後6次探視過程茲將敘述於後。這6次女方與小女
        的會面，無論在會面時間的長短、會面地點的選擇，均
        由男方決定，每當女方好不容易與小女較為親近時，男
        方及公婆即以小女不可流汗、小女要喝水…為由，將小
        女帶離開；且枉顧法官要求，未到5點即帶走小女，即
        便女方不斷請求並提醒男方「法官說我可以看到5點」
        ，男方亦置之不理。男方亦從不理會女方想與小女有好
        品質相處之請求，每次會面女方只能像個跟班似的在旁
        陪著走路；這6次每次公婆均同時出席，公婆中午有午
        睡習慣，遂常影響女方與小女會面時間。女方與小女的
        會面，一見面小女均對女方懷有敵意，如言語中以「妳
        走開」、「妳不要跟著我」、「妳從小就丟下我不管」
        、「只要給妳看6次就好」、「不用看到5點」、甚至說
        「妳不是我媽媽」、或對著男方要求「不要讓這個媽媽
        跟」；且女方與小女若有較親近之舉動，小女均會轉眼
        看公婆或男方，幸而女方若有機會與小女停下來相處一
        段時間（如畫畫、玩遊戲），便較能消除小女之敵意，
        甚至小女與女方相處的極為融洽。茲將台北地方法院於
        審理期間見面的六次情形敘述如下：
        1.90年4月28日（第一次週六）見到小女之經過：
　　　　　早上10點整，雙方至男方任職之學校大門口會面，男
  　　　　方、小女與公婆搭乘計程車一齊出席，下車後公婆二
    　　　人二機同做錄影。女方則由家妹陪同，家妹並帶其子
      　　一齊開車出席（因家妹主修幼兒教育，當時任教於正
        　修技術學院幼兒保育系講師並兼任該校附設實驗托兒
          所所長，較了解兒童心理，可協助女方與小女之會面
          、家妹之長子與小女可一同玩耍，以增加彼此的互動
          關係）。雙方見面後，男方表示要先至金石堂買貼紙
          給小女，故女方同往，之後女方拿出事先準備的背包
          給小女當見面禮，小女對背包似乎充滿了好奇心，想
          看卻又不願接受，雖經女方的鼓勵收下，但小女一直
          看著男方及公婆，最後仍沒有收下。女方原希望將小
          女帶往家妹任職學院之附設實驗托兒所（托兒所內有
          遊樂場所，中午亦可讓小女休息睡覺），然男方主張
          至高雄市科博館，家妹邀請男方及公婆可搭家妹的車
          一同前往，但男方拒絕，遂各自前往科博館，抵達科
          博館時約11點，男方即表示小女早上5點多即起床，
          中午必需休息。在科博館內小女對館內的科學儀器似
          乎並不好奇，但對溜滑梯卻深感興趣，於是女方便與
          小女一起玩溜滑梯，當玩得正開心時，婆婆表示小女
          不可玩得太激烈，否則會流汗、室內吹冷氣會感冒，
          男方亦阻止小女不要再玩耍。不到12點婆婆即一直向
          小女表示：「妳累了吧！回家」，因小女仍興致高昂
          ，故於科博館內先行用餐，餐後婆婆趴在餐桌上睡覺
          ；女方與家妹拿出原準備好的玩具、故事書一起陪小
          女及家妹長子說故事、玩玩具，當玩得正起勁時，男
          方表示要繼續逛科博館，兩點左右男方表示小女累了
          要回家。與小女相處數小時後發現（早上10點至下午
      　　2點），小女個性略顯孤僻在館內不願與同年齡層的
          小朋友一起玩耍、霸道（別的小朋友正在玩方向盤，
          小女卻搶別的小朋友正在玩的方向盤）、無禮。小女
          生理上看似健康，與小女初見面便發現，小女對女方
          含有很深的敵意，為免小女在仇恨中長大，因此更加
          深女方想自照顧小女的意念，望小女能在身心健康的
          環境中成長。
    　　2.九十年五月五日（第二次週六）見到小女之經過：
  　　　　早上10點整，雙方再次至男方任職之學校大門口會面
    　　　，男方、小女與公婆一齊出席，下車後公婆二人二機
      　　再次同做錄影。女方則由家妹及家兄之長子一齊出席
        　。男方表示要至動物園，遂雙方各自驅車前往。下車
          後，女方提了禮物（背包、直笛、貼紙）想送給小女
          ，但小女不敢收，女方轉而向男方表示請其代收，男
          方表示小女若不願接受，那女方就帶回。在逛動物園
          時小女對許多動物均感好奇，遂試著說明各種動物的
          特徵，途中小女表示想上廁所，男方遂向公婆表示，
          請其在樹蔭下休息，男方獨自帶小女前往即可，女方
          見此乃不可多得可與小女獨處之機會（女方想親自帶
          小女入廁），遂表示一同前往尋找廁所，過了幾分鐘
          只見婆婆從後方急忙趕來，如此短暫可與小女獨處之
          機會又失去了。中午，在動物園內小吃部用餐，小女
          想買路旁攤販的風車，遂各買一支給小女及家兄的長
          子，兩人對風車玩得很開心，但玩了約一小時，小女
          又將風車丟下表示不要女方的東西。兩點左右，男方
          表示小女累了要回家休息，並告知女方下週在澄清湖
          大門見面，女方又表示下次可將小女帶往家妹任職之
          托兒所（在澄清湖附近），中午亦可讓小女休息睡覺
          ，如此女方可與小女相處較久，然男方毫無反應。
 　　   3.90年5月12日（第三次週六）見到小女之經過：
     　　 早上10點整，雙方至澄清湖大門口會面，女方、家妹
       　 及家妹之長子一齊出席。男方、小女與公婆一齊出席
          。下車後公婆二人二機依然同做錄影，女方則忙著與
          小女接觸，然小女翻白眼、噘著嘴、跺著腳、大叫，
          經女方家妹告知：「亭叡，妳不可以這樣，媽媽很想
          妳、媽媽很愛妳」隨後小女躲進男方身後。而後男方
          表示先參觀澄清湖內的海洋奇珍館，館內為一狹長隧
          道，女方為實驗小女對女方之反應，故意走在前面轉
          彎後（小女、男方及公婆一時無法見到女方、家妹及
          其長子），數分鐘後小女獨自一人來到女方身旁，好
          奇的看著女方（可見小女並非對女方毫無反應）。然
          女方再試著與小女對話，小女卻口出怒言，大聲說：
          「妳從小就丟下我、不要我…」，女方試著解釋：「
          媽媽很愛妳，從未丟下妳、不要妳…」，小女聽到女
          方之解釋後，遂疑惑的向公公詢問：「媽媽有沒有不
          要我？」，起初公公默不出聲，又經小女詢問才回答
          ：「自己問妳媽媽。」。因小女得不到答案又轉向男
          方詢問，男方考慮再三亦回答：「自己問妳媽媽。」
          ，俟後，即使女方一直試著與小女對談，小女一直躲
          在男方身旁。經女方詢問男方是誰灌輸小女如此錯誤
          的觀念，男方只是一概否認，而後男方即不許小女與
          女方對話。小女從出生後即由男方及公婆強行留在鄉
          下，男方及公婆又不許女方接觸小女，若非承審法官
          對男方不斷要求，恐怕至今女方與小女仍舊不能見面
          ，不由悲從中來。遂問男方：「你為何要灌輸孩子這
          種錯誤的觀念？」男方卻反而叫公婆趕快錄影，以收
          集證據，雙方於是發生爭執，爭執中公公毆打女方左
          眼上方額頭部，故女方反應：「為什麼又要打我。」
          男方見狀，遂擋在公公面前，公公隨即表示要回家，
          雖經女方表示依法庭上之協議探視時間可至5點，然
          男方及公婆並不理會女方的請求，即丟下女方帶著小
          女離開，當時只有11點半。
        4.90年5月19日（第四次週六）見到小女之經過：
 　       早上10點整下著滂沱大雨，雙方至男方任職之學校大
          門口會面，男方、小女與公婆一齊出席。女方則由家
          母、兄嫂及兄嫂之子女一齊出席，（因家母及兄嫂多
          年來未曾見過小女，對小女思念頗深）。雙方見面後
          ，女方表示小女若能由女方帶走，當日下午5點女方
          將會再帶小女至男方任職之學校大門口，然男方拒絕
          後表示要至高雄市立美術館，女方再表示若能帶往兒
          福中心，小女應更有興趣，因兒福中心室內有多處遊
          戲場所，可供小女盡情玩耍，且無懼滂沱大雨（兒福
          中心全名為高雄市政府社會局兒童福利服務中心），
          然男方再拒絕只同意至高雄市立美術館。抵達美術館
          後，雙方在美術館內參觀藝術繪畫，因小女、及兄嫂
          之子女年齡均未滿5歲，三人均非常好動，常遭館方
          人員制止其活潑好動行為。中午，男方表示小女累了
          要回家吃飯午睡，女方一再詢問下午何時可再見到小
          女，男方僅以不知道小女會午睡至何時，不予正面回
          應女方詢問，眼見男方及公婆帶著小女即將離去，而
          女方一週的等候、自北南下的舟車勞頓、卻只見小女
          不到二小時，且根據上週經驗下午必無法見到小女。
          因此，家母及兄長亦為女方爭取下午會見小女之機會
          ，初時男方雖未直接拒絕，卻仍以不知道小女會午睡
          至何時回應，雖經女方一再請求下午仍想與小女相處
          亦無效。最後女方直接詢問小女，下午再見面好不好
          ？小女答：「好」，再問，休息至兩點可不可以，小
          女答：「可以」。女方才得以下午兩點再與小女相處
          至四點半左右（本次是自90年4月28日得以會見小女
          後，唯一一次與小女相處最久）。
        5.90年5月26日（第五次週六）見到小女之經過：
 　       早上10點整，雙方至男方任職之學校大門口會面，男
          方、小女與公婆一齊出席。女方則由家母、兄嫂及兄
          嫂之子女一齊出席。雙方見面後，女方表示小女若能
          由女方帶走，當日下午5點女方將會再帶小女至男方
          任職之學校大門口，然男方拒絕後表示要至高雄市蓮
          池潭，女方再表示若能帶往兒福中心，小女應更有興
          趣，且無懼炎炎夏日，然男方再拒絕只同意至高雄市
          蓮池潭。雙方至蓮池潭再次會面，下車後男方帶著小
          女至二樓迴廊（蓮池潭某處），該處因無桌椅，故小
          女只能趴在地上畫畫，畫畫中男方向小女表示：「爸
          爸要上廁所，妳要不要同往洗手間」，由於小女興致
          正盎然的在畫畫，故回答：「不要」。女方見狀表示
          ：「我會照顧亭叡，順便讓我與亭叡獨處」。男方見
          小女不願同往，遂表示要等小女畫完再一起同往洗手
          間。下午，公婆在椅子上打瞌睡，雖小女仍精神奕奕
          ，然男方表示累了要回家，當時約3點20分左右。
        6.90年6月2（第六次週六）見到小女之經過：
        　早上10點整，雙方至男方任職之學校大門口會面，男
          方、小女與公婆一齊出席。女方則由家母、家兄及其
          長子一齊出席。雙方見面後，女方表示小女若能由女
          方帶走，當日下午5點女方將會再帶小女至男方任職
          之學校大門口，然男方拒絕後表示要至高雄市楠梓區
          都會公園。雙方至高雄市楠梓區都會公園再次會面，
          下車後男方拿出蠟筆與小女畫畫，女方則拿出貼紙與
          小女一齊遊玩，當日同樣亦不管上訴人要求未到5點
          仍想與小女多相處，亦提早將小女帶走。
      (7)有關上訴人在實踐大學內門分校（當時為實踐設計管理
        學院），求職、兼課、離職之原委：
        當時是上訴人於婚後即不斷的對南部學校寄出求職信，
        當時實踐設計管理學院，收到上訴人之求職信後要求上
        訴人面談，除個人基本資料表外，亦要求上訴人附上兩
        封介紹信，上訴人為求可順利獲得此教職，遂向女方舊
        識，當時的政治大學銀行學系教授兼主任張春雄博士請
        討一封介紹信（詳見張春雄教授推薦函）。另上訴人請
        求被上訴人協助，向其舊識呂東英先生，請討一封介紹
        信（詳見呂東英推薦函）。在93年7月26日開庭時，因
        被上訴人聲稱：其這輩子從不求人，向呂東英先生，請
        討此一封介紹信，是其賣出多大面子才得到云云，此事
        上訴人感謝被上訴人的協助，但如事先知道請討一封推
        薦函對被上訴人是件難事，當時上訴人必定不會請求被
        上訴人代為請討此一推薦函。俟後，實踐大學會計系來
        電連絡說，該系正缺會計老師（恰好上訴人為會計碩士
        ），當時私立大學雖較難聘得會計博士，但該校因欲改
        制為綜合大學，需提昇師資結構，而需聘請具有博士學
        位或助理教授以上資格的老師，而無法聘上訴人為專任
        教職，最後同意上訴人先擔任兼任講師一職，然礙於北
        部景文技術學院專任一職，遂於每週日在實踐進修推廣
        部兼任教授「中級會計學」。上訴人在實踐大學兼課的
        過程中，體認到該校講師們有莫大的升等壓力，自知除
        非自己先取得博士學位，否則不可能受聘於該校擔任專
        任教職。上訴人幾經考量，北部景文技術學院專任一職
        ，每週只需授課11小時，月薪6萬元以上及每年1.5月年
        終獎金，工作權有保障；反觀，實踐設計管理學院兼任
        一職，每週最多僅能授課數小時，以時薪575元計算，
        且隨時可於學期末了而不再接到聘書，工作權無保障；
        且女方產後長期南北奔波身體負荷過重；並思及購屋費
        用，當時被上訴人又要求離婚，以及無法見到小女賴亭
        叡的失意及挫折下而離職，絕非如被上訴人所言，上訴
        人無意南下。另多年來，上訴人不斷尋求南下工作機會
        ，此由多封求職學校之回函可證，然求職學校，多回以
        並無缺額，或求職學校因改制關係，需具有博士學位或
        助理教授以上資格，而回絕女方請求，由此可證，這些
        年來女方從未放棄尋求南下工作機會。
      (8)兩造存證信函的來龍去脈（兩造數次存證信函的往返，
        內容如下）：
 　   1.被上訴人於91年12月27日首次寄來存證信函，主要內容
        為，被上訴人不服上訴人未扶養小孩，卻享有扶養未成
        年子女之免稅額。上訴人則回以：請聯絡女方住所；望
        被上訴人思索，雙方離婚，最終傷害最深的是亭叡，亭
        叡需要母愛，人格成長才會健全。被上訴人寧願亭叡由
        公婆照顧，卻百般阻礙，上訴人盡親自照顧扶養的義務
        ，同亦剝奪小女與上訴人享受親情的權利，此生離死別
        的煎熬，非筆墨能形容。多想想亭叡吧！
      2.被上訴人二度寄來存證信函，主要內容為：
        雙方於88年12月31日在高雄高等法院當庭協議離婚，上
        訴人拒不偕同被上訴人至戶政機關辦理離婚登記；上訴
        人未扶養小孩，卻享有扶養未成年子女之免稅額；及指
        責上訴人表裏不一、言行矛盾，對於小孩的人格成長，
        亦非正確之示範等語。上訴人二度於92年3月20日回信
        ：歡迎連繫上訴人住所；所得稅免稅額申報的問題，就
        尊重稅務單位專業的判斷；並希望男方考慮公婆年邁，
        應享清福，上訴人渴望親自照顧亭叡的心，一直未變，
        小女將就讀小學，如小女能多享受母愛的滋潤，人格發
        展當可更為健全，也可平息被上訴人對所得稅免稅額申
        報的不滿；一舉數得，望被上訴人成全等語。
    　3.四個月後，被上訴人再度寄來存證信函：要求上訴人告
        知會面日期、時間、地點及連絡方式。此次來信時間為
        92年7月23日，被上訴人寄至景文技術學院財務金融系
        ，因俟逢暑假上訴人於92年9月底開學後才見到此信，
        自92年3月20日上訴人回信至92年9月底開學，已過了半
        年，而小女進入小學的入學時間已過。上訴人因多次去
        信希望被上訴人聯絡上訴人住處，才不至於有上訴人因
        暑假關係，而延後收信情形。然被上訴人卻執意聯絡女
        方服務學校，且被上訴人有多次騷擾女方服務學校之經
        驗，上訴人為顧及顏面，所以上訴人不願被上訴人聯絡
        女方任職學校。實情為自86年2月14日，被上訴人提出
        離婚要求，並寫下離婚同意書，要求上訴人簽名同意離
        婚後，86年3月24日至86年3月27日，被上訴人多次去電
        上訴人任教之學校，強行要求人事室職員，將小女之健
        保轉換至被上訴人任教之學校。（小女自出生起健保即
        加保於被告任教之學校）。86年10月8日，被上訴人多
        次來電要求上訴人離婚，並去電上訴人服務學校校長（
        校長不在），告知秘書，要求上訴人離婚，態度並不友
        善。俟後，又曾多次來電上訴人服務科系，要求系主任
        接聽，電話大多由被告接聽，而免於醜事擴大。在前案
        一審及二審時，被上訴人自承曾去電上訴人服務學校就
        輔中心，告知洪主任，至今上訴人仍不知，到底是那位
        洪主任。
      4.接著於92年11月5日，被上訴人寄存證信函至上訴人台
        北住處，指責上訴人斷絕音訊；要求上訴人於函到一個
        月內與被上訴人聯絡。上訴人則在92年12月3日回信：
        上訴人曾多次去信告知，歡迎隨時連繫上訴人住處，然
        遲至今首次在上訴人住址收到來信。希望被上訴人同意
        北上，並請求被上訴人讓小女留在上訴人身邊就讀，如
        此也可平息被上訴人對所得稅申報的不滿。同時上訴人
        並留下E-mail，以便被上訴人聯絡等語。
      5.最後被上訴人於92年1月6日寄來存證信函，指責上訴人
        無意解決婚姻問題，不願提出雙方會面協商時間地點，
        且多次拒收被上訴人信函，有收發為憑，卻佯稱不知，
        亮無誠意可言，一如85年底雙方簽立離婚協議書而後台
        端藉故不肯履行般，令人遺憾，上訴人既自詡留學國外
        ，擔任大學教職，當亦通達事理方是。雙方分居至今已
        逾七年，無法復合，一如覆水難收。被上訴人一再希望
        雙方能夠跳脫往日紛擾，理性平和解決問題，不意台端
        至今仍存玉石俱焚之念，猶執不實陳詞攻擊本人，令人
        浩嘆。時光無情，不分貴我，自去年初至今，一年時間
        又過，仍盼上訴人拿出具體誠意，儘速解決問題為是等
        語。然由上訴人曾多次去信告知的內容可知，上訴人歡
        迎被上訴人隨時連繫新店市○○路○段300號1樓，上訴
        人住所。（因上訴人有太多至被上訴人住處及公婆住處
        被被上訴人拒絕的經驗）。並請被上訴人思索，雙方離
        婚，最終傷害最深的是小女，小女需要母愛，人格成長
        才會健全。並請求被上訴人讓小女留在上訴人身邊就讀
        ，如此可平息被上訴人對所得稅申報的不滿；公婆年邁
        ，也可享清福；小女如由上訴人照顧，亦可多享受母愛
        ，人格成長當更健全，同時也可滿足上訴人多年來想親
        自照顧小女的心願。並留下上訴人E-mail，以便於被上
        訴人聯絡。上訴人如此一再的告知被上訴人，實不知被
        上訴人為何仍不滿意。
      (9)被上訴人原本於中部大學及研究所任職，後來降調高雄
        專科學校，實因雙方於83年月結婚，婚前被上訴人任職
        於彰化縣員林市「大葉工學院」機械系，婚後某日被上
        訴人告知上訴人，被上訴人求學時代在成大機械系碩士
        班的同學康耀鴻老師告知（康老師當時任教高雄工專機
        械系），因高雄工專將改制為大學，當時機械系正好又
        有教師缺額，而被上訴人有博士學位，正好符合資格，
        遂告知被上訴人有此機會，並鼎力協助被上訴人。當時
        的「大葉工學院」，雖為學院但為私校，被上訴人經常
        於日常生活中，抱怨學生入學成績低素質差，系上雖排
        給被上訴人許多選修課程，但選修課程並非一定開得成
        ，而舊教師又不願釋出必修課程，以及私校人事制度較
        差，教師福利比不上國立學校而抱怨不已。反觀「高雄
        工專」雖為專科但為國立學校，公家機構教師福利制度
        較有保障，且高雄工專學生素質佳入學分數較高（第一
        志願學校），且改制大學在望，一旦改制後將會招收研
        究所學生。最後被上訴人決定調職高雄工專，而非上訴
        人因娘家在高雄市而要求被上訴人調職高雄。試想，如
        被上訴人為顧及家庭和諧，甘願降調，為何北部許多專
        校為改制大學，而有許多教師缺額，被上訴人又有博士
        學位，應非常容易調職北部，卻從未見被上訴人有此行
        動。反倒是上訴人，多年來力求南調，以便與被上訴人
        同居。
      (10)綜上所述，可知上訴人一直受辱忍讓，想維持兩造婚姻
        ，實因被上訴人及其父母百般刁難，無理拒絕，上訴人
        回被上訴人住處與被上訴人同居及拒絕上訴人探視小女
        ，更別說是讓上訴人親自扶養，最後致雙方對簿公堂，
        此乃被上訴人所造成，而非上訴人所願意，上訴人告至
        今仍想維持兩造婚姻，以便小女有個正常的家，及雙親
        ，以免小女正常之心靈受影響
 （二）關於子女監護權部分：被上訴人請求離婚之訴，既屬無
        理由，則關於兩造所生之女賴亭叡之監護權部分，已無
       請求之必要。惟如鈞院判准兩造離婚，則請審酌兩造工
       作性質相當，上訴人家庭背景不輸於被上訴人，及兩造
       之女賴亭叡係85年9月21日出生，現年僅8歲，日後長大
       到少女青春時，由母親教導扶育較為方便適當，以及兩
       造曾於88年12月31日訂立離婚協議書，約定兩造所生之
       女由上訴人監護等情狀，以及訪視處理報告表、訪視建
       議表之內容等情狀，判准兩造之女由上訴人監護，以利
       該女之成長。
 （三）關於扶養費部分：
 　  　被上訴人依民法第1055條4項之規定，請求為子女之利益
       酌定權利義務行使負擔之內容及方法，然此條項之前提
       為「夫妻離婚者」（民法第1055條第1項），本件如鈞院
       未判准兩造離婚，則無須酌定，被上訴人之請求應屬無
       理由，請予駁回。如鈞院判准離婚，因上訴人請求行使
       兩造之女之監護權，如鈞院准由上訴人行使監護權，則
       請鈞院依職權，為該女之利益，酌定權利義務行使負擔
       之內容及方法。
 （四）關於被上訴人已支付扶養費用之請求返還部分：被上訴
       人民法第179條之規定，請求上訴人返還不當得利，其理
       由謂：本件兩造之女賴亭叡至民國85年9月21日出生迄今
       皆由被上訴人獨力扶養，則被上訴人獨力扶養長女，使
       上訴人無法律上原因而受有未負擔該段期間扶養費之利
       益，並致被上訴人受有支出該段期間扶養費之損害，上
       訴人自應返還該利益，上訴人否認之。且查民法第1084
       條第2項規定：「父母對於未成年之子女，有保護及教養
       之權利義務」。故被上訴人對於兩造所生之女所支付之
       扶養費用，乃係其依法所應負之義務，並無民法第179條
       所規定「無法律上之原因而受利益，致他方受損害」之
       情形，從而，被上訴人依上開法規之規定請求上訴人返
       還扶養費用，應非有據。
        並聲明(1)原判決關於上訴人敗訴部分廢棄。上開廢棄部
        分，被上訴人在第一審之訴駁回。
  三、兩造不爭執之事實：
  （一）兩造於83年12月12日結婚，嗣於85年9月21日育有一女
        賴亭叡尚未成年。
  （二）兩造自85年底即分居兩地迄今。
  （三）被上訴人曾於87年間，以上訴人惡意遺棄被上訴人、被
        上訴人受上訴人不堪同居之虐待及兩造間有難以維持婚
        姻之重大事由請求離婚，經台灣高雄地方法院於89年6
        月21日判決被上訴人之訴駁回，該事件並經最高法院於
        89年9月29日駁回上訴而確定。
  四、得心證之理由：
  （一）按訴訟標的法律關係，於確定之終局判決中經裁判者，
        當事人應受其既判力之拘束，於他訴訟不得再以該確定
        判決言詞辯論終結前，所提出或得提出而未提出之攻擊
        防禦方法為與該確定判決意旨相反之主張（最高法院74
        年度台上字第1279號判決參照）。本件被上訴人曾於87
        年間，以上訴人惡意遺棄被上訴人、被上訴人受上訴人
        不堪同居之虐待及兩造間有難以維持婚姻之重大事由請
        求離婚，經台灣高雄地方法院於89年6月21日判決被上
        訴人之訴駁回，該事件並經最高法院於89年9月29日駁
        回上訴確定，已如前述，則被上訴人於本件再以前訴終
        局判決中業已裁判之事實為本件新訴訟之攻擊防禦方法
        ，揆諸前開判決意旨，被上訴人自不得再以前開確定判
        決言詞辯論終結即88年6月7日前所生各項事實，而為與
        該確定判決相反之主張，認上訴人有難以維持婚姻之重
        大事由存在，被上訴人援引89年6月7日前所生事實為據
        ，提起本訴，顯無理由；而上訴人就兩造間於89年6月7
        日前所生事實抗辯，自亦無庸審酌，附此敘明。又本件
        被上訴人係以兩造間存有難以維持婚姻之重大事由起訴
        請求與上訴人離婚，是本件首應審究者，乃前訴事實審
        言詞辯論終結即89年6月7日後，兩造間是否存有難以維
        持婚姻之重大事由。經查：
      1.被上訴人主張兩造自前訴事實審言詞辯論終結即89年6
        月7日後仍一直處分居狀態迄今，不相往來又已逾4年，
        其間因所得稅申報問題及子女探視問題致時生爭執，上
        訴人又對被上訴人提出傷害及毀損之告訴等情，業據提
        出戶籍謄本一份、高雄地院87年度婚字第1114號民事判
        決影本、台灣高等法院高雄分院88年度家上字第151號
        民事判決影本、最高法院89年台上字第2197號民事裁定
        影本、台灣台南地方法院90年度簡易字第1707號刑事判
        決影本、台南地檢署檢察官91年度請上字第41號上訴書
        、本院91年度上易字第378號刑事判決書影本、台灣台
        北地方法院民事90年家護字第137號內，民國90年6月4
        日於台北地方法院家事第一法庭開庭之筆錄影本一份、
        遭退信影本二件、上訴人於民國86年7月30日家信影本
        、所得稅申報資料影本、景文技術學院於89年爆發弊案
        相關資料影本、90年5月12日及同月19日攜長女與上訴
        人會面情形之存證光碟片、90年4月24日台北地方法院
        家事法庭筆錄影本、兒童手冊就醫紀錄節本影本、89年
        1月6日中國時報剪報、90年7月25日自由時報剪報為憑
        。上訴人對此部分主張，並不爭執其真正，僅以錯均在
        被上訴人，且傷害及毀損是因證據不足才判被上訴人無
        罪云云置辯。
      2.本院審酌「兩造自前訴事實審言詞辯論終結即89年6月7
        日後仍一直處於分居狀態，不相往來迄今又已逾4年，
        其間因所得稅申報問題及子女探視問題致時生爭執，上
        訴人又對被上訴人提出傷害及毀損之告訴，且上訴人傷
        害僅為「頭部左側枕骨及顳骨部位有皮下血腫約6×6公
        分」及手機毀損，竟在證據不足的情形下，堅提告訴，
        且在被上訴人一審被判無罪後，仍堅持請求檢察官上訴
        ，顯見上訴人已未能念及夫妻情分。而被上訴人在上次
        離婚訴訟被駁回後，亦不見任何與上訴人復合之效力，
        又堅提本件離婚訴訟，亦顯見被上訴人對兩造婚姻之態
        度」，兩造為知識分子，自主性強，一旦感情破裂磨合
        本較一般人不易，事情拖延至此，勉于維持婚姻，亦無
        異將分居之現狀往後延伸，甚至僅發生牽制他方不得再
        婚之效果，於事無補，應認兩造已有難以維持婚姻之重
        大事由。是被上訴人主張兩造間有難以維持婚姻之重大
        事由存在，為可採信。
  （二）兩造間已有難以維持婚姻之重大事由存在，業如前述，
        則次應審酌者為兩造是否有責？責任之輕重如何？經查
        ：
      1.被上訴人主張前訴於89年6月7日言詞辯論終結後迄今已
        逾4年，上訴人並無任何欲與被上訴人復合之意乙節，
        惟為上訴人所否認，並以下列情事抗辯：
        (1)上訴人曾因所得稅申報問題與被上訴人之存證信函往
          來中提及願親自照顧兩造子女賴亭叡等語。
        (2)上訴人曾多次至台南與兩造子女賴亭叡會面等情。
        (3)上訴人曾向南部地區之國立高雄應用科技大學、國立
          高雄科學技術學院、國立屏東商業技術學院、崑山技
          術學院、海軍軍官學校申請任教，但未獲聘任。惟查
          ：
        (1)觀上訴人寫給被上訴人之存證信函中所言，均是討論
          所得稅申報問題，或上訴人欲親自照顧兩造子女賴亭
          叡，從未提及欲與被上訴人「共同照顧」兩造子女，
          或欲與被上訴人共同生活。是上訴人執此事由抗辯曾
          有欲與被上訴人復合之意，顯難採信。
        (2)上訴人於兩造分居期間固曾數次至台南與兩造子女賴
          亭叡會面，其間並曾發生上訴人告訴被上訴人傷害及
          毀損之事件，但從上訴人至台南與兩造子女會面情節
          觀之，復從上訴人自我陳述均在被上訴人如何刁難伊
          探視子女乙節觀之，上訴人並無任何欲與被上訴人共
          同生活之意。是上訴人以此抗辯欲與被上訴人共營婚
          姻生活之意，亦不足採。
        (3)上訴人固曾向南部的大專院校申請任教而未獲聘任，
          但上訴人娘家本在高雄，且欲換工作環境可能有諸多
          動機，亦難認定上訴人曾向南部的大專院校申請任教
          ，即係有欲與被上訴人共同生活之意。是上訴人以此
          抗辯欲與被上訴人共同生活之意，不足採信。
      2.被上訴人復主張兩造分居多年，雙方婚姻關係仍然未有
        任何改善，彼此不相往來，上訴人因探視兩造子女賴亭
        叡問題，竟假借傷害、毀損等名義控告被上訴人，在被
        上訴人獲判無罪後，上訴人竟然還請求檢察官提起上訴
        ，被上訴人雖最後仍獲判無罪，惟可見上訴人已未能念
        及夫妻之情份等情，業據提出刑事判決書為憑。上訴人
        雖不爭執對被上訴人提出告訴及請求檢察官上訴等情，
        但以被上訴人確有對伊傷害、毀損，只是證據不足云云
        置辯。惟查，觀上訴人當時所受傷害僅為「頭部左側枕
        骨及顳骨部位有皮下血腫約6×6公分」，且當時報案之
        員警亦看不出來上訴人有何傷勢（見卷附原審刑事90年
        度易字第1707號判決書、本院91年度上易字第378號判
        決書），則上訴人當時所受傷害應不重，而手機亦非十
        分貴重之物，辜不論事情真象如何，上訴人堅提告訴並
        請求檢察官上訴，欲入被上訴人於罪，顯完全不顧夫妻
        情分。是被上訴人主張上訴人不念夫妻情分，為可採信
        。
      3.被上訴人又主張上訴人於兩造分居數年來所爭執者均為
        子女探視問題，至本事件審理中亦僅針對子女探視問題
        一再爭執，卻絲毫看不出對夫妻情分有何眷戀或欲復合
        之意等情，雖為上訴人所否認，但上訴人亦未有何具體
        作為證明其欲與被上訴人復合或欲與被上訴人共同生活
        之意，是被上訴人此部分主張，堪信為真實。
      4.然被上訴人雖主張上訴人並無任何欲與被上訴人共同生
        活之意，但被上訴人亦未主張並舉證其有何欲與上訴人
        共同生活之努力，則被上訴人顯亦無再與上訴人共同生
        活以維持婚姻之意。
      5.綜上所述，本院審酌兩造分居數年後，被上訴人曾於87
        至89年間訴訟離婚未果，但兩造自前案於89年6月7日事
        實審言詞辯論終結後，不僅仍處分居狀態，且兩造均無
        任何欲與對方共同生活之努力，甚至連如何復合之言詞
        舉動均付之闕如，而兩造均為高級知識分子，均有一定
        之社會、經濟地位，惟均不思反省自己，亦不思如何改
        善兩造關係，均認己是而人非，均認自己受盡委屈，乃
        造成今日兩造婚姻無法挽回之境地，應認兩造對造成兩
        造婚姻破裂而無法維持均為有責。
      6.按夫妻間有民法第1052條第1項所列各款以外之重大事
        由，而難以維持婚姻者，夫妻之一方得請求離婚，但其
        事由應由夫妻一方負責者，僅他方得請求離婚，民法第
        1052條第2項定有明文。蓋婚姻係以誠摯相愛共同生活
        為基礎，若此基礎已動搖，難期共同追求家庭生活之美
        滿，則婚姻關係即屬破裂，即應認定該情形屬難以維持
        婚姻之重大事由。所謂「有前項以外之重大事由，難以
        維持婚姻者」，乃抽象的、概括的離婚事由，係民法親
        屬編於74年修正時，為因應實際需要，參酌各國立法例
        ，導入破綻主義思想所增設。由但書規定「但其事由應
        由夫妻一方負責者，僅他方得請求離婚」，是其所採者
        為消極破綻主義精神，而非積極破綻主義。關於是否為
        「難以維持婚姻之重大事由」，其判斷標準為婚姻是否
        已生破綻而無回復之希望。而婚姻是否已生破綻無回復
        之希望，則應依客觀的標準，即難以維持婚姻之事實，
        是否已達於倘處於同一境況，任何人均將喪失維持婚姻
        意欲之程度而定。至於同條但書所規定「難以維持婚姻
        之重大事由應由夫妻之一方負責者，僅他方得請求離婚
        」，乃因如肯定有責配偶之離婚請求，無異承認恣意離
        婚，破壞婚姻秩序，且有背於道義，尤其違反自己清白
        （clean hands)之法理，有欠公允，同時亦與國民之法
        感情及倫理觀念不合，因而採消極破綻主義。然若夫妻
        雙方均為有責時，則應衡量比較雙方之有責程度，而許
        責任較輕之一方向應負主要責任之他方請求離婚，有責
        程度相同時，雙方均得請求離婚，以符合公平（最高法
        院87年臺上字第3023號、90年度臺上字第2215號、91年
        度臺上字第2023號判決意旨參照）。查，兩造就難以維
        持婚姻固均有責，業如前述，惟本院審酌兩造因探視子
        女發生爭執，上訴人對被上訴人提出刑事告訴，如上訴
        人在起訴前撤回告訴，則被上訴人即不會被起訴；如上
        訴人在一審判決前撤回告訴，則一審即無庸判決；即使
        遲至一審判決無罪後，上訴人如能就此順勢收手，無論
        事實真象如何，兩造關係亦可能有所轉寰，但上訴人卻
        執意告訴，在被上訴人一審被判無罪後仍堅持請求檢察
        官上訴等情；認上訴人對造成兩造今日無法維持婚姻之
        有責程度高於被上訴人。揆諸前揭說明，被上訴人以兩
        造間有難以維持婚姻之重大事由請求判決離婚，為有理
        由，應予准許。
  （三）按「夫妻離婚者，對於未成年子女權利義務之行使、負
        擔，依協議由一方或雙方共同任之，未為協議或協議不
        成者，法院得依夫妻之一方之請求或依職權酌定之」。
        「法院為前條裁判時，應以子女之最佳利益，審酌一切
        情狀，參考社工人員之訪視報告，尤應注意：1.子女之
        年齡、性別、人數、健康情形。2.子女之意願及人格發
        展之需要。3.父母之年齡、職業、品行、健康情形、經
        濟能力及生活狀況。4.父母保護教養子女之意願及態度
        。5.父母子女間或未成年子女與其他共同生活之人間之
        感情狀況」，民法第1055條第1項、第1055條之1分別定
        有明文。經查兩造婚後育有子女賴亭叡（女，民國85年
        9月21日生）尚未成年，有戶籍資料在卷可稽。再查本
        件兩造離婚後，已使兩造子女無法同時與父母共同生活
        ，又兩造目前工作均穩定，兩造均為高級知識分子，均
        任職大專院校，經濟能力均豐，家族支持系統亦均佳；
        惟兩造所生之女賴亭叡自幼即與被上訴人及被上訴人父
        母共同生活，而未與上訴人共同生活已多年，賴亭叡與
        上訴人之母女關係甚為疏離；兩造之女賴亭叡於社工員
        訪視時亦明確表達喜歡被上訴人，顯見被上訴人與賴亭
        叡之父女互動良好等情，業據社工人員分別訪視兩造及
        兩造之女賴亭叡查明，有台南縣政府社會工作員個案訪
        視處理報告表及財團法人台灣兒童暨家庭扶助基金會台
        北縣分事務所兒童監護案件家庭訪視建議表在卷可稽。
        本院審酌上情，暨考量子女之年齡、就學狀況、兩造經
        濟能力及生活狀況、兩造保護教養子女之意願及態度、
        父母子女間之感情狀況、成長中之兒童在熟悉環境中成
        長對其身心發展較佳等一切情狀，認兩造離婚後，由被
        上訴人照顧兩造未成年子女賴亭叡，對兩造未成年子女
        賴亭叡為較佳，爰酌定被上訴人為兩造未成年子女賴亭
        叡之監護人，由被上訴人行使對兩造未成年子女賴亭叡
        之權利及負擔義務。
  （四）復按夫妻離婚者，依新修正民法第1055條第5項規定，
        法院得依請求或依職權，為未行使或負擔權利義務之一
        方，酌定其與未成年子女會面交往之方式及期間。但其
        會面交往，有妨害子女之利益者，法院得依請求或依職
        權變更之。次按，增訂民法第1055條之1規定，法院為
        前條裁判時，應依子女之最佳利益，審酌一切情狀，參
        考社工人員之訪視報告，尤應注意左列事項：一、子女
        之年齡、性別、人數及健康情形。二、子女之意願及人
        格發展之需要。三、父母之年齡、職業、品行、健康情
        形、經濟能力及生活狀況。四、父母保護教養子女之意
        願及態度。五、父母子女間或未成年子女與其他共同生
        活之人間之感情狀況。依前揭新修正「會面交往權」之
        規定，使得未取得親權父母之一方，於離婚後，得繼續
        與其子女保持連繫，蓋其亦希冀了解子女之生活狀況，
        看守子女之順利成長，其不僅為父母之權利，且亦為子
        女之利益著想，因父母縱已仳離，亦宜儘量使子女有機
        會接受父母雙方感情之滋潤，而會面交往者，正是親子
        關係最後之保障，適當之會面交往，不惟不致害及子女
        之利益，反而多少或可彌補子女因父母離婚所招致之不
        幸，若不會面，經年累月造成父母子女關係日漸疏遠，
        不論對父母或子女，均極不公平。揆諸前揭說明，本院
        依職權酌定上訴人在兩造子女16歲前有下列會面交往權
        利：「（一）上訴人在兩造子女滿16歲之前，於每月第
        1 週及第3週之週6上午10時起至翌日下午5時止，得前
        往兩造子女住處與之會面，並得攜同兩造子女外出及外
        宿，但上訴人應於翌日下午5時前，將兩造子女送回住
        處。（二）上訴人在兩造子女16歲之前，於其等就讀之
        學校放寒假、暑假，或兩造子女未在學期間（如：國小
        畢業尚未上國中之際），除得維持前揭會面交往之方式
        外，均得增加10日同住期間，而該10日同住期間，得分
        開或連續計算。（三）上訴人除前開會面交往方式外，
        並得以電話或信件保持聯繫，雙方均應予尊重」，並參
        酌兩造子女在滿16歲後已有辨別事理之能力及自我主張
        ，認兩造子女滿16歲後，應尊重兩造子女意願，由兩造
        子女自主決定與上訴人之會面時間與方式（均詳附件所
        示）。
  （五）又按民事訴訟法第572條之1第1項規定：「撤銷婚姻或
        離婚之時，當事人得於第一審或第二審言詞辯論終結前
        ，附帶請求法院於認原告之訴為有理由時，並定對於未
        成年子女權利義務行使或負擔之內容及方法。」，而其
        修法之說明理由五、則明白表示「當事人請求法院定對
        於未成年子女權利義務行使或負擔之內容及方法時，固
        得就有關子女權利義務行使或負擔之內容及方法、扶養
        費用負擔方式、未行使負擔權利義務之一方與子女會面
        交往，乃至是否併請求命交付子女、給付子女將來扶養
        費用及維持子女將來生活所必需之財產等細節詳為聲明
        ．．．法院為裁判時，不受當事人聲明事項之拘束，俾
        資明確。」，又按法院依民法第1055條之規定，為酌定
        、改定或變更時，得命交付子女、未行使或負擔權利義
        務之一方與未成年子女會面交往之方式與期間、給付扶
        養費；前項扶養費之給付，法院得依聲請或依職權，命
        為一次給付或分期給付；分期給付遲誤一期履行者，其
        後之期間視為亦已到期。（非訟事件法第71條之6第1項
        、第2項參照），依本條之立法理由係參酌日本家事審
        判規則第53條之立法例，則其立法意旨，乃於規範因離
        婚等而使原有之親權關係發生變動，但因養育費用負擔
        乃為親權之本質，不能因父母一造未任親權而免除，因
        此法院於以裁判形成新的親權監護關係時，同時另命其
        對於新任親權人，因此親權變動而增加之養育或監護費
        用予以補償，是前揭所謂「扶養費」應指保護教養費用
        之負擔，由擔任親權之一方向未擔任親權之一方請求，
        是以被上訴人請求上訴人在兩造離婚後給付其關於未成
        年子女之扶養費，自屬有據。經查，本件兩造既經判決
        離婚，兩造未成年子女賴亭叡並判決由被上訴人監護，
        揆諸前揭說明，則被上訴人請求上訴人自本判決關於兩
        造未成年子女賴亭叡權利義務之行使或負擔由被上訴人
        任之確定之日起至賴亭叡成年之日止，分擔賴亭叡之扶
        養費，即於法有據。至於被上訴人請求自93年3月23日
        起至兩造未成年子女賴亭叡判決由被上訴人監護確定前
        之兩造子女賴亭叡之扶養費用，自屬於法無據。本院審
        酌被上訴人為博士，任職高雄應用科技大學機械系副教
        授，年收入約120萬元；而上訴人為碩士，任職景文技
        術學院講師，月收入在6萬元以上（參卷附台南縣政府
        社會工作員個案訪視處理報告表及財團法人台灣兒童暨
        家庭扶助基金會台北縣分事務所兒童監護案件家庭訪視
        建議表），並斟酌目前社會生活水準、兩造子女之年齡
        等一切情形，認被上訴人請求上訴人應自本判決關於兩
        造未成年子女賴亭叡權利義務之行使或負擔由被上訴人
        任之確定之日起至賴亭叡成年之日止，分擔兩造之女賴
        亭叡之扶養費每月1萬元，並按月於每月5日前交付予被
        上訴人代為管理支用，尚稱允當，應予准許。（逾此範
        圍之請求，即被上訴人請求上訴人應給付自93年3月23
        日起至兩造所生未成年子女賴亭叡判決由被上訴人監護
        確定之日止兩造子女賴亭叡之扶養費用，業經原審駁回
        ，被上訴人未上訴而確定）。
  （六）被上訴人另主張兩造之女賴亭叡至85年9月21日出生迄
        今皆由被上訴人獨力扶養，使上訴人無法律上原因而受
        有未負擔該段期間扶養費之利益，並致被上訴人受有支
        出該段期間扶養費之損害，上訴人自應返還該利益，而
        過去8年來被上訴人支付扶養費用之項目及金額如下：
      1.就讀幼稚園3年之費用：包含註冊費（每學期7,000元）
        及月費（每月3,300元），每年約53,600元，合計160,8
        00元。
      2.才藝補習部分：就讀山葉音樂教室（幼兒班結束），每
        期3個月共2年時間，每期費用4,410元，但因被上訴人
        遺失第1期的上課資料，所以僅請求7期的學費，共30,8
        70元，另繪畫班費用，但因尚未找到相關單據故暫不為
        請求。
      3.醫療及健保費用：粗估計約10萬元。
      4.媬姆費用：賴亭叡1到4歲每月的媬姆費用以15,000元計
        算，計72萬元。
      5.生活費用：衣食生活費部分，在嬰幼兒時期之衣食生活
        費乃花費最大之階段，基於舉證上之困難，爰依所得稅
        法之扶養親屬免稅額每年74,000元為標準計算，合計共
        57萬元。
      6.前開1至5項，合計共1,581,670元，上訴人應負擔之比
        例為2分1，亦即為790,835元。經查：
      １被上訴人前揭主張，業據其提出行政院主計處90年台灣
        地區家庭消費概況資料、幼稚園學費之費用影本、就讀
        山葉音樂教室資料影本為憑；而上訴人於原審對此部分
        主張之項目及金額並未作任何抗辯，而僅抗辯被上訴人
        不得依不當得利法則請求返還云云，自堪信被上訴人此
        部分就已支出之項目及金額之主張為真實。
      ２按無法律上之原因而受利益，致他人受損害者，應返還
        其利益，雖有法律上原因，而其後已不存在者，亦同，
        民法第179條定有明文，而扶養義務人履行其本身之扶
        養義務，致他扶養義務人得因此不必盡其應盡之扶養義
        務而受有利益，此時他扶養義務人所受之利益為「免履
        行扶養義務」之利益，而為履行扶養義務者即因逾其原
        應盡之義務，而受有損害，兩者間即有因果關係存在。
        揆諸前揭說明，被上訴人已支出之兩造子女賴亭叡之扶
        養費用，其中上訴人應負擔部分而由被上訴人先行支付
        者，被上訴人自得依不當得利法則請求被告返還，是上
        訴人抗辯被上訴人不得依不當得利法則請求返還，不足
        採信。
      ３被上訴人主張其已支付之兩造子女賴亭叡之費用共1,58
        1,670元，上訴人應負擔之比例為2分1，亦即為790,835
        元乙節，上訴人既未抗辯，而以兩造身分、地位及收入
        並被上訴人實際照顧賴亭叡之心力付出衡量之，由兩造
        各支出一半，尚稱允當。
      ４綜上所述，被上訴人依不當得利法則請求上訴人給付79
        0,835元及自起訴狀繕本送達上訴人即93年5月11日起至
        清償日止按週年利率百分之5計算之利息，為有理由，
        應予准許。原審就上開應准許部分為被上訴人勝訴之判
        決，並酌定兩造所生之女由被上訴人監護，及定上訴人
        探視子女之時間等，於法並無不合；上訴人上訴意旨指
        摘原判決不當，求予廢棄改判准如上訴聲明之請求，為
        無理由，應予駁回。
四、據上論結，本件上訴為無理由，依民事訴訟法第449條第1項
    、第78條判決如主文。
中　　華　　民　　國　　94　　年　　4 　　月　　26　　日
                  民事第一庭    審判長法　官　王惠一
                                      法　官　林永茂
                                      法　官　蘇重信
上為正本係照原本作成。
如對本判決上訴，須於判決送達後20日內向本院提出上訴狀，未
表明上訴理由者，應於上訴後20日內，向本院提出理由書（須附
繕本）。
中　　華　　民　　國　　94　　年　　4 　　月　　26　　日
　　　　　　　　　　　　　　　　　　　書記官  黃文生
附件：
壹、兩造子女滿十六歲之前：
  一、上訴人在兩造子女滿十六歲之前，於每月第一週及第三週
      之週六上午十時起至翌日下午五時止，得前往兩造子女住
　　　處與之會面，並得攜同兩造子女外出及外宿，但上訴人應
　　  於翌日下午五時前，將兩造子女送回住處。
  二、上訴人在兩造子女滿十六歲之前，於其等就讀之學校放寒
      假、暑假，或兩造子女未在學期間（如：國小畢業尚未上
　　　國中之際），除得維持前揭會面交往之方式外，均得增加
　　　十天之同住期間，而該十天之同住期間，得分開或連續計
　　  算。
  三、上訴人除前開會面交往方式外，並得以電話或信件保持聯
      繫，雙方均應予尊重。
貳、兩造子女滿十六歲後，應尊重兩造子女意願，由兩造子女自
    主決定與上訴人之會面時間與方式。
　　　　　　　　　　　　　　　　　　　　　　　　　　　Ｊ